ACORDAO-COMPLETO-2554621

ACÓRDÃO 838/2023 ATA 17/2023 - PLENÁRIO

VISTOS, relatados e discutidos estes autos que cuidam de Consulta formulada, por meio do Aviso-SEI 122/2018/GM, de 20/12/2018, pelo então Ministro de Estado da Integração Nacional (MI) , Sr. Antônio de Pádua de Deus Andrade, acerca da "metodologia a ser aplicada aos Contratos Administrativos frente às alterações no percentual do Imposto sobre Serviços de Qualquer Natureza (ISSQN) , ocorridas após a apresentação da proposta, visando uniformizar as medidas administrativas a serem tomadas para adequar os contratos administrativos às alterações de alíquotas do ISSQN (Fato do Príncipe, art. 65, II, "d", da Lei 8.666/93) referente ao Projeto de Integração do Rio São Francisco (Pisf) .
ACORDAM os Ministros do Tribunal de Contas da União, reunidos em Sessão Plenária, diante das razões expostas pelo Relator, em:
9.1. não conhecer da presente Consulta, por não satisfazer o requisito de admissibilidade previstos no art. 264, 2º, e art. 265 do Regimento Interno do TCU;
9.2. encaminhar cópia do presente Acórdão, do Relatório e do Voto que o fundamentam, a título de contribuição, ao consulente;
9.3. arquivar o presente processo com fundamento no art. 169, inciso V, do Regimento Interno do TCU.

Consulta formulada acerca da metodologia a ser aplicada aos Contratos Administrativos frente às alterações no percentual do Imposto sobre Serviços de Qualquer Natureza (ISSQN), ocorridas após a apresentação da proposta, visando uniformizar as medidas administrativas a serem tomadas para adequar os contratos administrativos às alterações de alíquotas do ISSQN referente ao Projeto de Integração do Rio São Francisco (Pisf).

Ministério do Desenvolvimento Regional (extinto).

3. Interessados/Responsáveis: não há.

13.1. Ministros presentes: Vital do Rêgo (na Presidência), Walton Alencar Rodrigues, Benjamin Zymler, Augusto Nardes, Aroldo Cedraz (Relator) e Jhonatan de Jesus.
13.2. Ministros-Substitutos convocados: Marcos Bemquerer Costa e Weder de Oliveira.

AROLDO CEDRAZ

Trata-se de Consulta formulada, por meio do Aviso-SEI 122/2018/GM, de 20/12/2018, pelo então Ministro de Estado da Integração Nacional (MI) , Sr. Antônio de Pádua de Deus Andrade (Peça 2, p. 1-2) , acerca da "metodologia a ser aplicada aos Contratos Administrativos frente às alterações no percentual do Imposto sobre Serviços de Qualquer Natureza (ISSQN) , ocorridas após a apresentação da proposta, visando uniformizar as medidas administrativas a serem tomadas para adequar os contratos administrativos às alterações de alíquotas do ISSQN (Fato do Príncipe, art. 65, II, "d", da Lei n° 8.666/93) referente ao Projeto de Integração do Rio São Francisco (PISF) ".
2.	Junto com o mencionado Aviso-SEI 122/2018/GM, veio o Despacho de 19/12/2018 do Departamento de Projetos Estratégicos (DPE) da Secretaria de Infraestrutura Hídrica (SIH) do extinto MI, em que constam os detalhes e razões da controvérsia sobre a metodologia mais adequada para o cálculo do ISSQN a ser descontado das faturas de pagamento por serviços contratados pelo MI para serem realizados em municípios abrangidos pelas obras ou serviços de um determinado contrato. O referido departamento faz uso, como paradigma, da situação observada nas obras do Pisf, em que a celeuma foi levantada no seio de duas repartições da SIH, para justificar ao MI a necessidade da presente consulta (peça 2, p. 3-8) .
3.	A então Secretaria de Fiscalização de Infraestrutura Hídrica, de Comunicações e de Mineração analisou a admissibilidade e o mérito da Consulta, nos termos da instrução de Peça 5, abaixo reproduzida como parte deste Relatório:	
"[...] EXAME DE ADMISSIBILIDADE
A presente consulta deve ser conhecida, uma vez que foi formulada por autoridade que possui legitimidade para tanto, acerca da aplicabilidade, em tese, de dispositivos legais e regulamentares concernentes à matéria de competência deste Tribunal, de modo que se encontram satisfeitos os requisitos de admissibilidade previstos no art. 264, inciso VI, §§1º e 2º, e art. 265, ambos do Regimento Interno do TCU.
EXAME TÉCNICO
Em seu expediente, autuado como consulta neste Tribunal, o Ministro do MI solicita a esta Corte de Contas, em síntese, orientação para que fossem providenciadas as adequações pertinentes nos contratos administrativos firmados pelo órgão com os seus variados prestadores de serviços que lhe permitam, em conformidade com os princípios e normas vigentes do ordenamento jurídico pátrio, lidar corretamente com as alterações de alíquotas do ISSQN decorrentes de mudanças promovidas pelas diferentes administrações municipais após as assinaturas dos contratos (peça 2, p. 1-2) . Tal solicitação surgiu em decorrência de divergência de entendimentos de dois setores da SIH que atuavam, segundo suas respectivas competências, na gestão dos contratos firmados pela SIH com seus variados prestadores de serviços, conforme detalha o Despacho de 19/12/2018 do DPE (peça 2, p. 3-8) .
O primeiro deles, o Departamento de Projetos Estratégicos (DPE) , entendia, consoante seu Memorando Circular 9/2017, de 27/6/2017, que as alterações das taxas de ISSQN feitas pelos municípios, durante a vigência dos contratos, entrariam como compensações para mais ou para menos diretamente nos relatórios das medições mensais, calculadas com base em médias ponderadas, objetivando substituir a taxa de BDI original por uma revisada, após a multiplicação por um coeficiente derivado da divisão do fator "1+BDI revisto" pelo fator "1+BDI inicial" (peça 2, p. 3-4) . O mencionado memorando circular intencionava ainda atender determinação contida no item 9.1.1."a" do Acórdão 2336/2016-TCU-Plenário, relator Raimundo Carreiro, de 14/9/2016, que estabelecia:
	(...) 
9.1. com fundamento no art. 250, inciso II, do Regimento Interno, determinar ao Ministério da Integração Nacional que, no prazo de 60 (sessenta) dias, respeitados o contraditório e a ampla defesa:
	9.1.1. conclua os processos administrativos relativos:
a) à repactuação do Imposto Sobre Serviço de Qualquer Natureza no âmbito dos Contratos nº 47 e 58/2013, com vistas ao cumprimento do art. 65, § 5º, da Lei nº 8.666/1993;
	(...) 
O art. 65, §5º, da Lei 8.666/1993 prescreve que:
 (...) 
Art. 65. Os contratos regidos por esta Lei poderão ser alterados, com as devidas justificativas, nos seguintes casos:
 (...) 
§5º Quaisquer tributos ou encargos legais criados, alterados ou extintos, bem como a superveniência de disposições legais, quando ocorridas após a data da apresentação da proposta, de comprovada repercussão nos preços contratados, implicarão a revisão destes para mais ou para menos, conforme o caso.
 (...) 
Em complementação ao Memorando Circular 9/2017, de 27/6/2017, referido acima, o DPE editou o Memorando Circular 10/2017 (peça 2, p. 4-5) , no qual fazia menção à legislação federal que regulamenta o ISSQN (Lei Complementar 116/2003, artigos 7º, 8º e 8º-A) , salientando também que as administrações municipais, com base nessa legislação, podem, em suas respectivas leis municipais, definir de duas formas distintas as bases de cálculo do mencionado imposto (peça 2, p. 4 - item 2) . A primeira toma por base uma estimativa de que a execução medida é um mix de fornecimento e de serviço, aplicando-se a alíquota do tributo sobre uma percentagem média estimada do preço da fatura relativa a serviço.
A segunda forma, por seu turno, é mediante o recebimento e controle rigoroso, por parte das prefeituras, das notas fiscais (NFs) de fornecimento de materiais apresentadas pelos prestadores dos serviços, de sorte a descontar do preço da fatura da contratada o valor dessas NFs de fornecimento, para poder definir a base de cálculo do ISSQN, o qual não incide sobre fornecimento de materiais. Para esta segunda forma, porém, o Memorando Circular 10/2017 (peça 2, p.4-5) acrescentou outra recomendação de procedimento, tendo em vista o DPE entender que:
 (...) 
4. Quando a legislação municipal do ISSQN optar por controlar as notas fiscais de materiais empregados nas obras, torna-se impossível o cálculo do impacto médio sobre o contrato e a determinação percentual de redução ou acréscimo a ser aplicado aos preços unitários para cada serviço pois, a cada mês, as notas fiscais de materiais a serem aplicados na obra que as empresas apresentam podem ter impacto diferenciado sobre a base de cálculo do ISSQN (a compra de materiais da obra segue uma ótica de setor privado unindo a necessidade do material em determinado tempo com possibilidade obtenção de desconto em compras maiores) , tornando impossível a formalização de um aditivo que defina estes preços, corroborando mais uma vez a determinação do memorando circular n° 09/2017 /DPE/SIH/MI. (grifos nossos) 
 (...) 
Em vista disso e tendo em conta a preocupação de não permitir desequilíbrio econômico-financeiro do contrato, o DPE, nesse Memorando Circular 10/2017, determinou que a equipe de fiscalização produzisse, a partir de informações e dados obtidos com as prefeituras municipais e com as empresas contratadas, um relatório de cobrança do ISSQN. Desse relatório se extrairiam balanços dos valores pagos desse tributo, para se apurar se houve pagamento a maior ou a menor por parte das contratadas, em relação ao percentual de ISSQN já previsto no BDI da proposta de preços, fazendo-se em seguida as devidas compensações para a manutenção do equilíbrio econômico-financeiro (peça 2, p. 5) .
Já o gestor do Contrato 47/2013-MI, vinculado ao mesmo DPE e à própria SIH, por meio da Nota Técnica (NT) 0030/2017/CGAOF/DPE/SIH/MI, era de opinião que, em caso de desequilíbrio econômico-financeiro devido à variação de alíquotas do ISSQN, as compensações se fariam por meio de revisão dos preços unitários, nos seguintes termos (peça 2, p. 5) :
 (...) 
" 91. Com o fito de assegurar o equilíbrio econômico-financeiro estabelecido quando da celebração avença, bem como o justo valor a ser pago ao Consórcio Construtor pelos serviços prestados e custos incorridos, essa Área Técnica apresentou sua análise para cálculo do valor a ser ressarcido à União (MI) em relação às medições processadas, até o momento, por meio da aplicação dos preços unitários revisados, em consonância com as reduções da taxa de BDI do orçamento devido às alterações do custo (percentual) com o imposto municipal (ISSQN) .
 (...) 
94. Assim a presente análise para revisão dos preços unitários tem como referência as datas em que as reduções do ISSQN foram autorizadas por cada município, seus efeitos na taxa de BDI do Contrato e as datas de faturamento das medições. (grifo nosso) 
95. A metodologia utilizada para calcular os percentuais de ISSQN/BDI (médio) e aferir a variação dos preços unitários de acordo com a realidade/configuração foi proporcional à localização das estruturas (WBS) , como explanado em detalhes no Parecer Técnico n° 0535/2016/CGAOF/DPE/SIH/MI (SEI 0370055) e demonstrado nas planilhas e documentos anexados a essa peça técnica (Anexo III - SEI 0588507) ." (grifo nosso) 
Assim, de acordo com a transcrição acima de trechos da NT 0030/2017, a metodologia pretendida pelo gestor do contrato buscava encontrar um novo BDI médio a partir das alterações das alíquotas do ISSQN efetuadas pelas prefeituras, valendo-se para isso de metodologia similar, ou talvez a mesma, usada para elaboração do orçamento original da licitação, embora bastante simplificada por considerar apenas como variável a alíquota do referido tributo municipal. É o que se depreende também do conteúdo do parágrafo 6 do Despacho de 19/12/2018 do DPE, no qual ainda se acrescenta que a revisão de preços unitários defendida pelo gestor do Contrato 47/2013-MI implicava, desvantajosamente, a alteração de centenas de preços unitários e no uso de arredondamento do tipo "truncar" (peça 2, p. 5-6) .
Nesse mesmo parágrafo 6 do Despacho de 19/12/2018 do DPE, revela-se que a metodologia que vinha sendo adotada era a do DPE, como segue: "O critério que tem sido adotado é o desconto no valor da fatura pela alteração do BDI promovida pela legislação municipal sobre o ISSQN e não no valor do preço unitário." (peça 2, p. 5-6) . Todavia, ante a insistência do gestor do Contrato 47/2013-MI, assentiu-se em formalizar consulta a este Tribunal sobre qual seria a metodologia recomendada no caso de variações nas alíquotas do ISSQN promovidas pelas legislações tributárias dos diferentes Municípios (peça 2, p. 6) .
Contextualizada acima a situação, conforme consta na solicitação do MI apresentada por meio do Aviso-SEI 122/2018/GM, de 20/12/2018, passa-se em seguida, para melhor entendimento do que busca esclarecer o solicitante no seu questionamento, a examinar o Acórdão 2336/2016-TCU-Plenário, relator Raimundo Carreiro, de 14/9/2016, julgado referido no item 5 supra desta instrução, que foi um dos principais motivos a suscitar no mencionado órgão a dúvida objeto da presente consulta. Compulsando então o referido aresto, prolatado nos autos do TC Processo 007.144/2016-4, relatório da auditoria realizada no Ministério da Integração Nacional com o objetivo de fiscalizar as obras de construção do Eixo Leste do Projeto de Integração do Rio São Francisco com as Bacias Hidrográficas do Nordeste Setentrional (Pisf) , constata-se que o questionamento em análise teve origem no achado de auditoria "III.1. Pagamento de tributos (ISS) em desacordo com os percentuais previstos no BDI da contratada." Segue abaixo transcrição de trecho do relatório do mencionado acórdão, contendo o relato desse achado feito pela equipe de auditoria:
 (...) 
III.1. Pagamento de tributos (ISS) em desacordo com os percentuais previstos no BDI da contratada.
79. Constatou-se a falta de revisão dos Contratos 47 e 58/2013-MI, bem como do consequente reequilíbrio econômico-financeiro das avenças, em virtude do incentivo fiscal concedido aos Consórcios São Francisco Leste e Bacia do São Francisco pelos municípios de Floresta/PE e Custódia/PE, condição a qual vai de encontro ao § 5º, art. 65, da Lei 8.666/1993, cujo conteúdo determina que "quaisquer tributos ou encargos legais criados, alterados ou extintos, bem como a superveniência de disposições legais, quando ocorridas após a data da apresentação da proposta, de comprovada repercussão nos preços contratados, implicarão a revisão destes para mais ou para menos, conforme o caso". (grifos nossos) 
80. Conforme ofício emitido pela prefeitura de Floresta/PE ao Ministério da Integração Nacional em 12/9/2013 (Evidência 1) , o município de Floresta/PE, após análise de requerimento administrativo oriundo do Consórcio São Francisco Leste relativo ao Contrato 47/2013-MI, deferiu pedido de redução da base de cálculo do Imposto Sobre Serviço de Qualquer Natureza (ISSQN) para 30% (trinta por cento) do valor pactuado em contrato (100%) . (grifos nossos) 
81. Ademais, o fisco municipal informou o seguinte:
 (...) requeremos que as retenções, realizadas na fonte do Imposto Sobre Serviço de Qualquer Natureza - ISSQN, sejam feitas linearmente em cada uma das faturas, observando-se a base de cálculo de 30% (trinta por cento) do valor de cada uma delas, sobre a qual, deverá incidir a alíquota de 5% (cinco por cento) , conforme determinação do Código Tributário Municipal, e atinge todas as medições emitidas, desde a data do requerimento administrativo, realizado pelo consórcio. (grifos nossos) 
82. Nota-se que na previsão inicial do Contrato 47/2013-MI, a cobrança do ISSQN foi considerada na taxa de Bonificações e Despesas Indiretas (BDI) , conforme a seguinte equação do Edital RDC Presencial 1/2013-MI (Evidência 14) :
BDI = {[ (1+AC/100) . (1+DF/100) . (1+R/100) . (1+L/100) / (1-I/100) ] -1}.100,
Onde:
AC = Custos com Administração Central;
DF = Despesas Financeiras;
R = Custos com Riscos e Garantias Contratuais;
L = Lucro;
I = Impostos (Tributos) 
83. Nos termos contidos no Edital 1/2013, a proposta do Consórcio contratado apresenta o Modelo 18 - Detalhamento da Taxa de BDI (Evidência 2) fixado em 24,09%, valor composto, entre outros, da alíquota de 5,00% para o ISSQN para a base de cálculo de 100,0% dos valores a serem faturados. Ou seja, uma taxa efetiva de 5% do valor faturado, considerando todos os municípios beneficiados pelas obras no âmbito do contrato, quais sejam: Floresta/PE, Custódia/PE e Sertânia/PE. (grifos nossos) 
84. Assim, considerando a nova base de cálculo (30% do valor inicial) autorizada pela prefeitura municipal de Floresta/PE, o gestor do contrato emitiu, em 13/9/2013, a Nota Técnica 141/2013/CGOC/DPE/SIH/MI (Evidência 3) , na qual apresenta o reflexo dessa alteração da base de cálculo na composição do BDI, para os preços dos serviços do Contrato 47/2013-MI faturados no município de Floresta/PE.
85. Conforme os anexos da referida nota técnica que demonstram o cálculo, o BDI para os serviços realizados no município de Floresta/PE passa de 24,09% para 19,51%, considerando a redução na base de cálculo do ISSQN autorizada pelo poder executivo municipal:
8. Sendo somente válido para o Município de Floresta, e mediante o cálculo do novo BDI para aquele município, recomendamos que os serviços executados em Floresta, PE, tenham recálculo de valor e determinação do ISSQN, assim efetivado:
8.1 - Os valores de serviços executados no Município de Floresta obtidos pelos preços unitários constantes das planilhas orçamentários do Contrato N° 47/2013-MI deverão, após compilados, serem divididos pelo Fator 1,2409 (BDI calculado na proposta) e multiplicado pelo Fator 1,1951 (BDI recalculado pelo novo ISS) .
8.2 - Assim calculado o novo valor dos serviços para o Município de Floresta, exclusivamente, adotar a base de cálculo do imposto como 30% (trinta por cento) dos serviços e aplicação da alíquota de 5% (cinco por cento) conforme requer o Município de Floresta.
86. Apesar dessa nota técnica, elaborada em 13/9/2013, o MI continuou internamente analisando a situação, sem ter alterado a forma de retenção do ISSQN das faturas do Contrato 47/2013-MI relativas ao município de Floresta/PE. (grifo nosso) 
87. Nesse sentido, após diversas tratativas entre a Coordenação Geral de Acompanhamento de Obras e Fiscalização com o Gestor do Contrato, foi emitida a Nota Técnica 91/2014/CGAOF/DPE/SIH/MI em 16/12/2014 (Evidência 4) , documento cujo objetivo foi analisar tecnicamente a redução do ISSQN para serviços executados no município de Floresta/PE e definir, do ponto de vista jurídico, as medidas cabíveis ao equilíbrio econômico-financeiro na execução da avença em comento.
88. Todavia, a Nota Técnica 91/2014 entendeu que, para atender ao limite estipulado pela Lei Municipal 420/2010 (até 60% de redução do valor do imposto devido) , a base de cálculo do ISSQN mínima deveria ser 40% do valor faturado, mantida a alíquota vigente de 5%, o que resultaria numa taxa efetiva de 2% sobre o faturamento. Neste caso, a redução de 3% na taxa efetiva (de 5% para 2%) , corresponderia ao percentual máximo permitido (60%) para reduções no valor do ISSQN devido, conforme estabelecido no Código Tributário do Município de Floresta/PE. Partindo desta premissa, a nota técnica concluiu que o percentual correto referente ao BDI para os serviços executados seria de 20,15% e não de 19,51%. (grifos nossos) 
89. Assim, novamente por causa dessas análises internas do MI, os serviços executados pelo Contrato 47/2013-MI continuaram a ser remunerados pelo BDI pactuado no contrato inicial, afrontando não somente o dispositivo da Lei 8.666/1993 como os itens 7.1.14.1 e 12.4 do Edital RDC 1/2013 (Evidência 14) , os quais exigiram que no processo de medição deveria constar a real alíquota de ISSQN adotada pelo respectivo município. (grifos nossos) 
90. Com efeito, observa-se, por meio da Nota Técnica 91/2014, que o valor remunerado à contratada se mantém com o BDI estipulado contratualmente, utilizando a base de cálculo e a alíquota do ISSQN iniciais, malgrado a retenção e o pagamento desse tributo pelo Órgão se restrinja a uma base de cálculo de 30%, que ocasiona uma taxa efetiva de 1,5%:
Com relação às medições mensais, já realizadas (faturadas e pagas) , informa-se que até esta data, os serviços executados estão sendo remunerados (medidos) pelos preços unitários pactuados no Contrato n° 47/2013-MI e o valor do ISSQN sendo calculado, e retido por este MI, considerando a Base de Cálculo deferida pela Prefeitura municipal (30%) e alíquota vigente para a cidade de Floresta-PE (5%) , ou seja, a uma taxa efetiva de 1,5% do valor faturado. (grifos nossos) 
91. Ademais, a Nota Técnica 40/2016/CGAOF/DPE/SIH/MI, de 10/3/2016, atualiza as informações e análises da Nota Técnica 91/2014, e confirma que o "Consórcio São Francisco Leste vem sendo remunerado com a taxa de BDI constante no Edital/Proposta (24,09%) desde o início da execução do Contrato, haja vista que nessa taxa - conforme equação já apresentada - estão contemplados os encargos com todos os tributos, inclusive o ISSQN, para o qual foi previsto o percentual de 5,0% de taxa efetiva - Base de Cálculo (100%) x Alíquota (5,0%) " (Evidência 5, p.8, item 48) . Mais ainda, essa Nota Técnica 40/2016 informa que, além do município de Floresta/PE, o município de Custódia/PE concedeu o incentivo fiscal ao Consórcio Construtor, em percentual menor - redução de 50% da base de cálculo: (grifos nossos) 
30. Em 17 de novembro de 2015, foi recebida a correspondência SAPSOMA-458-MI, na qual o Consórcio Construtor apresentou o Termo de Convênio com a Prefeitura de Custódia-PE. Mediante o referido Termo a Prefeitura do município concedeu incentivo fiscal dado ao referido Consórcio São Francisco Leste para os serviços executados naquele município no período de 01 de maio de 2015 até o encerramento do Contrato 47/2013-MI.
 (...) 
71. Assim, para os serviços inseridos no município de Custódia-PE, ficou definida a dedução da Base de Cálculo na ordem de 50% (cinquenta por cento) em relação aos valores pactuados no Contrato nº 47/2013-MI, mantida a alíquota inicial (5%) . Resultando, assim, numa taxa efetiva de 2,5% (dois e meio por cento) para fins de recolhimento do ISSQN ao município de Custódia-PE.
92. Nesse diapasão, na Nota Técnica 56/2016/CGAOF/DPE/SIH/MI (Evidência 6) , de 18/4/2016, foi informado que o incentivo fiscal concedido pelo município de Custódia/PE em relação ao Contrato 47/2013-MI foi igualmente deferido ao Contrato 58/2013-MI: (grifo nosso) 
Em 17 de novembro de 2015, foi recebida por esta área técnica a correspondência CT-CBSF-271/15, na qual o Consórcio Construtor apresentou o Termo de Convênio com a Prefeitura de Custódia-PE. Mediante o referido Termo a Prefeitura do município concedeu incentivo fiscal dado ao referido Consórcio Bacia do São Francisco para os serviços executados naquele município no período de 01 de junho de 2015 até o encerramento do Contrato nº 58/2013-MI.
93. Ressalta-se que a revisão dos BDIs contratuais requer um cálculo mais complexo do que a simples substituição das efetivas taxas de ISSQN no BDI, tendo em vista que a obra estende-se em proporções diferentes por diversos municípios, cada qual com sua tributação. O Contrato 47/2013-MI abrange os municípios de Floresta/PE, Custódia/PE e Sertânia/PE. Já o Contrato 58/2013-MI abrange, além desses, o município de Monteiro/PB. Oportuno trazer o parecer final do gestor dos Contratos 47/2013-MI e 58/2013-MI, nas notas 40/2016 e 56/2016, que realizou o cálculo da média ponderada das taxas de ISSQN e manifestou-se pela revisão dos contratos, com redução de valores de R$ 16.680.553,82 e R$ 3.956.817,28, respectivamente: (grifo nosso) 
Com a revisão, o valor do Contrato deve ser reduzido de R$ 512.022.648,55 (quinhentos e doze milhões, vinte e dois mil, seiscentos e quarenta e oito reais e cinquenta e cinco centavos) , para R$ 495.342.094,73 (quatrocentos e noventa e cinco milhões, trezentos e quarenta e dois mil noventa e quatro reais e setenta e três centavos) , conforme a planilha com a PROPOSTA PARA O 1º REALINHAMENTO DE PREÇOS DO CONTRATO Nº 47/2013-MI, em anexo (Evidência 5, item 106) 
Com a revisão dos preços unitários, o valor atual do contrato deve ser reduzido de R$ 826.058.335,21 (oitocentos e vinte e seis milhões, cinquenta e oito mil trezentos e trinta e cinco reais e vinte e um centavos) para R$ 822.101.517,93 (oitocentos e vinte e dois milhões, cento e um mil quinhentos e dezessete reais e noventa e três centavos) , conforme a planilha com a PROPOSTA PARA O 1º REALINHAMENTO DE PREÇOS DO CONTRATO Nº 58/2013-MI, em anexo. (Evidência 6, item 82) 
94. Portanto, o imposto municipal sofreu modificações nas bases de cálculo pelos municípios de Floresta/PE e Custódia/PE e resultaram em diferentes taxas percentuais (efetivas) para recolhimento do ISSQN, alterando assim a taxa devida do BDI.
95. No entanto, as taxas de BDI utilizadas para a remuneração dos Consórcios São Francisco Leste e Bacia do São Francisco, até o momento, mantiveram-se em 24,09%, ou seja, o percentual original dos Contratos 47 e 58/2013-MI. Situação que afronta a Cláusula 12.4 dos Editais 1 e 2/2013, cujo teor determina que "no processo de medição deverá constar a real alíquota de ISSQN adotada pelo respectivo município."; bem como infringe o art. 65, § 5º, da Lei 8.666/1993, o qual reza que "quaisquer tributos ou encargos legais criados, alterados ou extintos, bem como a superveniência de disposições legais, quando ocorridas após a data da apresentação da proposta, de comprovada repercussão nos preços contratados, implicarão a revisão destes para mais ou para menos, conforme o caso". (grifo nosso) 
96. Nesse sentido, verifica-se que, desde o início do primeiro incentivo fiscal concedido pelo município de Floresta/PE, do qual o MI teve ciência em setembro de 2013, até essa última nota de 2016, o Ministério da Integração mostrou-se integrado com a situação, tendo instaurado processos administrativos e iniciado as medidas necessárias para o cumprimento do § 5º, art. 65, da Lei 8.666/1993. (grifo nosso) 
97. No entanto, considera-se que o MI não tem empreendido a celeridade que o caso requer, tendo em vista até o momento não se ter efetivado a revisão dos contratos conforme preconiza a lei.
98. Nesse ínterim, em que pese os tributos estarem sendo recolhidos e pagos em valor inferior ao inicialmente previsto, as contratadas continuam sendo remuneradas conforme os preços inicialmente pactuados. Dessa forma, será proposta determinação ao Ministério da Integração Nacional, com fulcro no art. 250, inciso II, do Regimento Interno do Tribunal de Contas da União, para que, no prazo de sessenta dias, respeitados o contraditório e a ampla defesa, conclua os processos relativos à repactuação do Imposto Sobre Serviço de Qualquer Natureza no âmbito dos Contratos 47 e 58/2013, com vistas ao cumprimento do art. 65, § 5º, da Lei 8.666/1993 e encaminhe a documentação comprobatória a esta Corte de Contas, inclusive com indicação das medidas a serem tomadas para reaver as parcelas pagas a mais nas faturas anteriores. (grifos nossos) 
 (...) 
Da transcrição, percebe-se que, no caso concreto que serviu de paradigma para a presente consulta, apesar de o instrumento de solicitação do MI ter, de imediato, induzido o entendimento de que a questão se referia a alterações promovidas pelos municípios nas suas alíquotas do ISSQN, isto é, alteração nominal da alíquota praticada pelas prefeituras do caso concreto, o que houve, de fato, foi alteração da base de cálculo desse imposto em dois municípios, a qual é definida pela Lei Complementar 116/2003 no seu art. 7º:
 (...) 
Art. 7º A base de cálculo do imposto é o preço do serviço.
§1º Quando os serviços descritos pelo subitem 3.04 da lista anexa forem prestados no território de mais de um Município, a base de cálculo será proporcional, conforme o caso, à extensão da ferrovia, rodovia, dutos e condutos de qualquer natureza, cabos de qualquer natureza, ou ao número de postes, existentes em cada Município.
§2º Não se incluem na base de cálculo do Imposto Sobre Serviços de Qualquer Natureza:
I - o valor dos materiais fornecidos pelo prestador dos serviços previstos nos itens 7.02 e 7.05 da lista de serviços anexa a esta Lei Complementar;
 (...) 
Assim, do que dispõe o art. 7º, §2º, I da LC 116/2003, vê-se que a base de cálculo do ISSQN para serviços dos itens 7.02 e 7.05 da lista anexa àquela lei complementar não alcança o fornecimento dos materiais para a execução do serviço. Os referidos itens dizem respeito, em sentido amplo, a serviços de execução de obras de construção (item 7.02) e a serviços de reparação, conservação e reforma (7.05) .
Também no caso concreto, verifica-se, da fórmula de cálculo do BDI e do relato da equipe de auditoria na transcrição do item 13 supra, que se fala em aplicação da alíquota de 5% do ISSQN do município de Floresta/PE sobre 100% do valor faturado, em aparente desconsideração à regra de não incidência desse imposto sobre materiais fornecidos pelo prestador, no caso de obras de construção, para definição da sua base de cálculo. De qualquer sorte, mesmo que não tenha sido realmente de 100% a base de cálculo inicial do contrato, houve uma sensível redução da base de cálculo desse tributo no referido município, haja vista que, em licitações de obras de construção, dificilmente a estimativa da fração de fornecimento de materiais é maior que 50%, para efeito de definição do BDI de referência da licitação, embora, quanto ao BDI das propostas das licitantes, não haja impedimento legal para que orcem suas propostas com base na alíquota máxima legalmente permitida de 5% e para base de cálculo de 100%, uma vez que para a contratante o que importa é o desconto, dado no preço total contratado, em relação ao preço de referência.
Agora, então, depois de consideradas as informações contidas no Relatório do Acórdão 2336/2016-TCU-Plenário (itens 13 a 16 supra) , passa-se o foco à discussão sobre a adequação das metodologias utilizadas pelo MI, objeto destes autos de consulta. Dos elementos examinados na solicitação de consulta, observa-se que, no final das contas, ambas as metodologias aqui debatidas se valem do cálculo de um BDI revisado, em razão de algumas municipalidades terem alterado suas alíquotas do ISSQN, tomando como referência o BDI original, ou seja, aquele apresentado na proposta da empresa vencedora. 
Em uma licitação, o BDI é estimado pela contratante para poder orçar o preço teto do certame licitatório, acima do qual são desclassificados os licitantes com propostas contendo preços totais que o superem. Contudo, esse BDI estimado pela contratante não vincula ou obriga os licitantes a orçarem suas propostas exatamente com o mesmo valor de BDI, como já dito no item 16 supra. Nenhum dispositivo normativo da Lei 8.666/1993 faz tal exigência, como inclusive corrobora a jurisprudência do TCU, por exemplo, nos Acórdão 583/2003-TCU-Plenário (relator:  Ministro Marcos Vinicios Vilaça) , 1.451/2006-TCU-Plenário (relator: Ministro Augusto Nardes) , 32/2008-TCU-Plenário (relator: Ministro Ubiratan Aguiar) , 2.368/2009-TCU-Plenário (relator: Ministro-Substituto Weder de Oliveira) , 2.992/2010-TCU-Plenário (relator: Ministro Benjamin Zymler) , bem como na Súmula TCU 258.
Nesse mesmo diapasão, nas suas propostas, as licitantes também estimam um BDI, que pode conter uma média percentual dos vários tributos, sejam eles federais, estaduais ou municipais. Especificamente quanto ao ISSQN, que é municipal, não haveria óbice algum a que, por exemplo, as licitantes estimassem esse tributo municipal considerando sua alíquota máxima de 5%, estabelecida pela Lei Complementar 116/2003, art. 8º, inciso II. A razão para isto é que, para a licitante, vai prevalecer para sua contratação o quanto de desconto em relação ao preço teto da contratante ela oferece. Quem oferecer maior desconto, ganha a licitação, respeitados os critérios de aceitabilidade de preços unitários.
Por outro lado, a mesma lei complementar estipula uma alíquota mínima de 2% no art. 8º-A, caput, embora, no seu parágrafo primeiro, abra exceção para obras de construção civil e para serviços de reparação, conservação e reforma etc., consoante a transcrição abaixo:
 (...) 
Art. 8º-A. A alíquota mínima do Imposto sobre Serviços de Qualquer Natureza é de 2% (dois por cento) . (Incluído pela Lei Complementar nº 157, de 2016) 
§ 1º O imposto não será objeto de concessão de isenções, incentivos ou benefícios tributários ou financeiros, inclusive de redução de base de cálculo ou de crédito presumido ou outorgado, ou sob qualquer outra forma que resulte, direta ou indiretamente, em carga tributária menor que a decorrente da aplicação da alíquota mínima estabelecida no caput, exceto para os serviços a que se referem os subitens 7.02, 7.05 e 16.01 da lista anexa a esta Lei Complementar. (Incluído pela Lei Complementar nº 157, de 2016) 
 (...) 
Os subitens 7.02 e 7.05 da mencionada lista anexa são os seguintes:
	(...) 
7.02 - Execução, por administração, empreitada ou subempreitada, de obras de construção civil, hidráulica ou elétrica e de outras obras semelhantes, inclusive sondagem, perfuração de poços, escavação, drenagem e irrigação, terraplanagem, pavimentação, concretagem e a instalação e montagem de produtos, peças e equipamentos (exceto o fornecimento de mercadorias produzidas pelo prestador de serviços fora do local da prestação dos serviços, que fica sujeito ao ICMS) .
 (...) 
7.05 - Reparação, conservação e reforma de edifícios, estradas, pontes, portos e congêneres (exceto o fornecimento de mercadorias produzidas pelo prestador dos serviços, fora do local da prestação dos serviços, que fica sujeito ao ICMS) .
Ademais, no tocante à alegação de que as mudanças das alíquotas do ISSQN feitas pelos municípios durante a execução dos contratos causavam desequilíbrio econômico-financeiro na relação contratual (peça 2, p. 4 - item 7) , motivo por que foi feita menção ao "fato do príncipe" e ao art. 65, inciso II, alínea "d", da Lei 8.666/1993 (peça 2, p. 1) , é preciso considerar que a referida alínea "d" admite reequilíbrio econômico-financeiro, desde que observadas algumas condições, como se depreende do texto desse dispositivo da lei:
 (...) 
d) para restabelecer a relação que as partes pactuaram inicialmente entre os encargos do contratado e a retribuição da administração para a justa remuneração da obra, serviço ou fornecimento, objetivando a manutenção do equilíbrio econômico-financeiro inicial do contrato, na hipótese de sobrevirem fatos imprevisíveis, ou previsíveis porém de consequências incalculáveis, retardadores ou impeditivos da execução do ajustado, ou, ainda, em caso de força maior, caso fortuito ou fato do príncipe, configurando álea econômica extraordinária e extracontratual. (grifos nossos) 
 (...) 
Assim, vê-se que tais alterações de alíquotas do ISSQN não são fatos imprevisíveis nem previsíveis de consequências incalculáveis, uma vez que previstos nos artigos 8º e 8º-A da Lei Complementar 116/2003 e com alíquotas delimitadas a uma faixa entre 0 e 5%, não representando, por isso, álea econômica extraordinária nem extracontratual. Além disso, tais fatos necessitam da demonstração cabal de que tiveram efeitos retardadores ou impeditivos da execução do contrato. A necessidade dessa demonstração vale também para o fato do príncipe, já que a Lei 8.666/1993, no parágrafo quinto do seu art. 65, complementa a sua definição, reforçando ser necessário que se comprove que houve repercussão nos preços contratados, conforme abaixo:
 (...) 
§ 5º Quaisquer tributos ou encargos legais criados, alterados ou extintos, bem como a superveniência de disposições legais, quando ocorridas após a data da apresentação da proposta, de comprovada repercussão nos preços contratados, implicarão a revisão destes para mais ou para menos, conforme o caso. (grifo nosso) 
 (...) 
Há doutrina, bem como jurisprudência do TCU, na linha do argumentado nos itens 22 e 23 supra, consoante se observa, primeiramente, na transcrição abaixo de trecho prelecionado por Diógenes Gasparini:
	(...) 
O gravame causado pela determinação deve ser de tal grandeza que dificulte sobremaneira a execução ou mesmo impossibilite a continuidade do vínculo. Se não for dessa natureza, nenhuma relevância tem para a ordem jurídica, e sequer se presta para justificar a revisão do contrato. O contratado deve suportar os riscos normais do negócio em que está envolvido. (in Direito Administrativo, Ed. Saraiva, 5a ed., pg. 543) . (grifos nossos) 
 (...) 
Pelo lado da jurisprudência do TCU, cita-se o Acórdão 538/2008-TCU-Plenário, relator Marcos Vilaça, cuja transcrição de excertos do Voto do Relator abaixo traz ainda referências a outros doutrinadores:
	(...) 
`3. No tocante ao acréscimo aplicado indevidamente ao BDI em virtude da majoração da Cofins e da CPMF, estou de acordo com que, consoante entende a equipe de auditoria, estando ausente a configuração de encargo insuportável à contratada por aumento de tributos, não há como possa sustentar-se a alteração do contrato com fundamento na necessidade de manutenção do equilíbrio econômico-financeiro inicial. Na linha dos precedentes desta Corte de Contas acerca da teoria da imprevisão nos contratos públicos, a exemplo do Acórdão nº 45/99 - Plenário - TCU e da Decisão nº 698/2000 - Plenário - TCU, as majorações de encargos contratuais, como os tributos Cofins e a CPMF, se inserem na álea empresarial ordinária, a não ser que, além dos requisitos da involuntariedade e imprevisibilidade do fato, reste evidenciada a onerosidade excessiva da execução contratual original em decorrência do incremento, no caso, da carga tributária. (grifos nossos) 
 (...) 
28. Também Maria Sylvia Zanella di Pietro entende que a teoria do fato do príncipe repassa os ônus imprevistos para a Administração, com a ressalva de que `ela se aplica se a autoridade responsável pelo fato do príncipe for da mesma esfera de governo que se celebrou o contrato (União, Estados e Municípios) ¿. (in Direito Administrativo, 4ª ed., p. 231) (grifos nossos) 29. De fato, conquanto a jurisprudência seja escassa, inúmeros são os doutrinadores que já enfrentaram a questão. Para não nos alongarmos mais em citações, registremos apenas os seguintes: Leon Fredja Szaklarowsky (`Alteração dos Contratos Administrativos - Revisão Contratual - Teoria da Imprevisão, in RTCU nº 74, pp. 51/58) ; Marcel Waline (`Droit Administratif¿, 9ª ed., p. 618, apud Celso Antônio Bandeira de Mello, `Equilíbrio Econômico, direito do contratado¿, in RTCMRJ nº 10, p. 19) ; Celso Antônio Bandeira de Mello (op. cit., p. 19) ; José Cretella Jr (`Das Licitações Públicas¿, 10ª ed., p. 360) .
 (...) 
32. Os limites da aplicação do fato do príncipe também foram determinados por Caio Tácito, ao destacar: `Quando a medida administrativa atinge, especial e diretamente, o contratante particular, tornando mais onerosa a execução contratual e gerando benefício para a Administração, a teoria do fato do príncipe autoriza seja indenizado o prejuízo¿ (in Direito Administrativo, p. 294) , entendendo que os reflexos decorrentes de leis ou regulamentos de ordem geral não se enquadram na teoria do fato do príncipe, mas na da imprevisão. (grifos nossos) 33. Vê-se, pois, que três são os requisitos necessários à aplicação do fato do príncipe: a) o nexo direto de causalidade entre o encargo criado e os bens vendidos/serviços prestados; b) a imprevisibilidade do ônus; e c) a materialidade do ônus imposto ao particular contratante. (grifos nossos) 
 (...) 
Ainda, segundo a doutrina citada no excerto do Acórdão 2591/2017-TCU-Plenário, relator Benjamin Zymler, há a necessidade de se suprirem os seguintes  pressupostos:
 (...) 
68. Na ausência de um instrumento objetivo de repartição de riscos, tal como a matriz de riscos, a doutrina jurídica tradicional, com fundamento no art. 65, inciso II, alínea "d", da Lei 8.666/1993, baseia a alocação de risco de acordo com a teoria das áleas ordinária e extraordinária. No caso em tela, as parcelas impugnadas pelo TCU poderiam ser consideradas áleas ordinárias, tanto pela sua previsibilidade quanto pelo seu reduzido impacto financeiro em relação ao valor global contratado, de cerca de 3%, não impondo onerosidade excessiva ao consórcio contratado. (grifos nossos) 
69. Esse é o entendimento que extraio da obra de Maria Sylvia Zanella Di Pietro [Direito Administrativo. 11ª ed., São Paulo: Atlas, 1999, pg. 262]:
"Aliada essa norma aos princípios já assentes em doutrina, pode-se afirmar que são requisitos para restabelecimento do equilíbrio econômico-financeiro do contrato, pela aplicação da teoria da imprevisão, que o fato seja: (grifo nosso) 
1. imprevisível quanto à sua ocorrência ou quanto às suas consequências;
2. estranho à vontade das partes;
3. inevitável;
4. causa de desequilíbrio muito grande no contrato.
[...]
Se for fato previsível e de consequências calculáveis, ele é suportável pelo contratado, constituindo álea econômica ordinária; a mesma conclusão, se se tratar de fato que o particular pudesse evitar, pois não será justo que a Administração responda pela desídia do contratado; só o desequilíbrio muito grande, que torne excessivamente onerosa a execução para o contratado, justifica a aplicação da teoria da imprevisão, pois os pequenos prejuízos, decorrentes de má previsão, constituem álea ordinária não suportável pela Administração. Além disso, tem que ser fato estranho à vontade das partes: se decorrer da vontade do particular, responde sozinho pelas consequências de seu ato; se decorrer da vontade da Administração, cai-se nas regras referentes à álea administrativa (alteração unilateral e teoria do fato do príncipe)  ."
 (...) 
Já de informação obtida no sítio eletrônico da Internet JusBrasil, publicada pela Rede de Ensino Luiz Flávio Gomes, vem:
Prevista nos artigos 478 a 480 do Código Civil, a teoria da imprevisão justifica a resolução ou a revisão de um contrato caso ocorra um acontecimento superveniente e imprevisível que desequilibre a sua base econômica, impondo a uma das partes obrigação excessivamente onerosa. Referida teoria mitiga o princípio da força obrigatória dos contratos.
São elementos da teoria da imprevisão:
a) Superveniência de um acontecimento imprevisível;
b) Alteração da base econômica objetiva do contrato;
c) Onerosidade excessiva.
Art. 478. Nos contratos de execução continuada ou diferida, se a prestação de uma das partes se tornar excessivamente onerosa, com extrema vantagem para a outra, em virtude de acontecimentos extraordinários e imprevisíveis, poderá o devedor pedir a resolução do contrato. Os efeitos da sentença que a decretar retroagirão à data da citação. (grifo nosso) 
Art. 479. A resolução poderá ser evitada, oferecendo-se o réu a modificar eqüitativamente as condições do contrato.
Art. 480. Se no contrato as obrigações couberem a apenas uma das partes, poderá ela pleitear que a sua prestação seja reduzida, ou alterado o modo de executá-la, a fim de evitar a onerosidade excessiva.
Enunciados da IV Jornada de Direito Civil:
365 Art. 478. A extrema vantagem do art. 478 deve ser interpretada como elemento acidental da alteração de circunstâncias, que comporta a incidência da resolução ou revisão do negócio por onerosidade excessiva, independentemente de sua demonstração plena.
366 Art. 478. O fato extraordinário e imprevisível causador de onerosidade excessiva é aquele que não está coberto objetivamente pelos riscos próprios da contratação. (grifo nosso) 
Outro ponto a considerar é que o valor recolhido pelo contribuinte do ISSQN, que é o prestador do serviço, nos termos do art. 5º da LC 116/2003, constitui receita tributária do ente municipal. Então, o obrigado originário ao recolhimento de mencionado imposto, após a aplicação da alíquota real fixada pela administração municipal, é o prestador de serviço contratado pela Administração Pública Federal, a menos que lei municipal delegue ao contratante a responsabilidade pela retenção, em substituição, dessa receita tributária, como previsto no art. 6º, caput e §1º, da LC 116/2003:
 (...) 
Art. 6º Os Municípios e o Distrito Federal, mediante lei, poderão atribuir de modo expresso a responsabilidade pelo crédito tributário a terceira pessoa, vinculada ao fato gerador da respectiva obrigação, excluindo a responsabilidade do contribuinte ou atribuindo-a a este em caráter supletivo do cumprimento total ou parcial da referida obrigação, inclusive no que se refere à multa e aos acréscimos legais.
§ 1º Os responsáveis a que se refere este artigo estão obrigados ao recolhimento integral do imposto devido, multa e acréscimos legais, independentemente de ter sido efetuada sua retenção na fonte.
 (...) 
Desta forma, verificado o atendimento das condições impostas pelo art. 65, inciso II, alínea "d", e §5º da Lei 8.666/1993, como discorrido nos itens 22 e 23 supra, para a configuração de situação que justifique o reequilíbrio econômico-financeiro de um contrato, torna-se necessária a revisão contratual. É para esse ponto que converge o questionamento feito pelo MI, que busca uma resposta adequada não apenas para o caso concreto usado como paradigma, mas uma que sirva para adequar operacionalmente as situações em que a alíquota real do ISSQN varia dentro da vigência dos contratos de execução de obras de construção ou de serviços de reparação, conservação ou reforma, e entre os municípios abrangidos por essas obras.
Dito isso e voltando, então, à análise das duas alternativas de metodologia, do DPE e do gestor do Contrato 47/2013-MI, discutidas nestes autos, ambas as quais se baseiam na obtenção de um BDI revisado a partir do BDI original da proposta da contratada, destacam-se aqui dois pontos. Em primeiro lugar, analisando a metodologia proposta pelo gestor do Contrato 47/2013-MI, surge a objeção a ela oposta pelo DPE, no item 5 do Memorando Circular 9/2017, de 27/6/2017 (peça 2, p. 3) , de que dificultaria sobremaneira a fiscalização e a gestão dos contratos, inviabilizando o controle dos contratos e impactando significativamente a evolução das obras, como o confirma a transcrição no item 32 infra, na qual se encontra o item 5 do mencionado memorando circular. Essa metodologia foi apresentada nestes autos pela, dentre outros documentos técnicos não carreados para ele, NT 0030/2017/CGAOF/DPE/SIH/M (peça 2, p. 5) , conforme transcrição de trecho desse documento no item 10 supra.
Além disso, percebe-se que ela tem contra si o fato de embutir o risco de uma possível revisão de preços unitários ou, no mínimo, uma atualização dos preços unitários, fora dos padrões e das condições legais de admissibilidade, que estão delineadas no art. 65, inciso II, alínea "d", e §5º da Lei 8.666/1993 (itens 22 e 23 supra) e no art. 2º caput e §3º da Lei 10.192/2001 (transcrito abaixo) , já que, para compensar as variações das alíquotas do ISSQN dos diversos municípios que abrigam os objetos dos serviços das contratadas, sugere que se revisem os preços unitários das propostas originais apresentadas à contratante, relativamente aos municípios em que se autorizou a alteração da alíquota real daquele tributo, olvidando-se também que, como visto nos itens 14 e 15 supra, por força do art. 7º, §2º, inciso I, da LC 116/2003, o ISSQN não se aplica a fornecimento de materiais. Assim, o risco estaria em serem também revisados ou corrigidos preços unitários de itens de preços da medição não sujeitos, nos termos daqueles dispositivos legais, à tributação pelo referido imposto municipal. Contudo, cumpre destacar que o DPE não adotou essa metodologia defendida pelo gestor do Contrato 47/2013-MI (peça 2, p. 6) , conforme já reportado no item 12 supra.
 (...) 
Art. 2º É admitida estipulação de correção monetária ou de reajuste por índices de preços gerais, setoriais ou que reflitam a variação dos custos de produção ou dos insumos utilizados nos contratos de prazo de duração igual ou superior a um ano. (grifo nosso) 
 (...) 
§3º Ressalvado o disposto no §7o do art. 28 da Lei no 9.069, de 29 de junho de 1995, e no parágrafo seguinte, são nulos de pleno direito quaisquer expedientes que, na apuração do índice de reajuste, produzam efeitos financeiros equivalentes aos de reajuste de periodicidade inferior à anual. (grifo nosso) 
 (...) 
Em segundo lugar, quanto à metodologia advogada pelo DPE, entende-se que seja a mais adequada das duas para compensar de forma mais justa as perdas e ganhos decorrentes das mudanças das alíquotas reais autorizadas especificamente por cada gestão municipal, uma vez que incide em menos risco de descumprir as disposições legais insculpidas no art. 65, inciso II, alínea "d", e §5º da Lei 8.666/1993 e no art. 2º caput e §3º da Lei 10.192/2001. Vale, porém, salientar aqui que o recolhimento do ISSQN, por município, deve ser com base na alíquota real definida pela legislação do município titular do tributo, sem que isso signifique que a contratada ou a contratante terão prejuízo ou ganho, porque, se houve aumento ou diminuição da alíquota real do imposto, causando aumento ou redução do pagamento feito pela contratante à contratada, isso tem que ser assimilado como risco residual do negócio firmado entre as duas partes, não havendo necessidade alguma de se fazer compensações para um lado ou outro, como argumentado nos itens 22 a 27 supra sobre o que determina o art. 65, inciso II, alínea "d", e §5º da Lei 8.666/1993 em relação a essa situação. Para melhor ilustrar essa metodologia do DPE, segue abaixo transcrição do Memorando Circular 9/2017, de 27/6/2017 (peça 2, p. 3-4) :
 " 4. Ocorre que a taxa de ISSQN considerada nos orçamentos contratuais é única, e as obras contratadas se estendem por diferentes municípios em praticamente todos os Contratos do PISF. Então, ao considerar as distintas legislações municipais e a possibilidade de haver e o fato real de alterações sucessivas nas regras de cálculo do ISSQN, por alteração da legislação municipal deste imposto notório que as taxas (de ISSQN/BDI) assumem um caráter variável ao longo da execução do Contrato. (grifos nossos) 
5. Assim, proceder à celebração de Termos Aditivos para ajustar os Contratos sempre que houver uma alteração nas regras de cálculo do ISSQN por parte de algum dos municípios envolvidos, resultaria no fato de um mesmo serviço assumir preços diferentes durante a execução contratual. Isto irá dificultar sobremaneira a fiscalização e a gestão dos Contratos, tomando inviavél o controle do contrato e impactar de forma significativa a evolução das obras. (grifos nossos) 
6. Ante ao exposto e em busca de uma solução definitiva para esse tipo de pendência sem prejudicar o andamento das obras, esse Departamento de Projetos Estratégicos determina que não deverão ser efetivadas revisões contratuais, mediante Termos Aditivos, para adequar as taxas de ISSQN/BDI inicial, tampouco os preços unitários originários dos Contratos em função de alterações na taxa de ISSQN prevista nas propostas das Contratadas. (grifos nossos) 
7. Para reestabelecer a equação econômico-financeira inicial, tanto para as medições já processadas e pagas, quanto para os futuros pagamentos, esse Departamento de projetos Estratégicos determina que:
a) Deverão ser calculadas as taxas de ISSQN e de BDI atualizadas com base nas alterações da taxa de ISSQN por parte dos municípios envolvidos, utilizando o conceito da média ponderada. Essa média deve ser calculada de acordo com a proporção de serviços a cada município prevista inicialmente, de modo a evitar maiores variações nas referidas taxas ao longo da execução dos Contratos. (grifos nossos) 
b) Deverão ser feitas as compensações, para mais ou para menos, diretamente nos relatórios das medições mensais e em nível global, segundo a natureza dos serviços (Obras Civis. Montagens, Fornecimentos, ...) e índices de reajuste correspondentes. Essas compensações serão obtidas mediante a substituição da taxa de BDI original pela taxa de BDI revisada - dividindo o valor global da medição pelo coeficiente " (1+BDI inicial) " e multiplicando o valor obtido pelo fator " (1+BDI revisto) " (grifo nosso) 
c) Esses percentuais devem ser aplicados sobre o valor final da medição calculada a preços iniciais - incidindo, posteriormente, o (s) índice (s) de reajuste vigente (s) à época das medições.
d) Para as medições mensais já processadas e pagas, deve ser mantida a proporção de faturamento a cada município, conforme declarado pela contratada nas notas fiscais emitidas.
8. Assim determino que para cumprir o Acórdão 2336/2016-TCU-Plenário, seja efetuado as glosas nas próximas medições a serem efetuadas nos referidos contratos."
No tocante ao recolhimento do ISSQN com base na alíquota real fixada pela Administração municipal, a jurisprudência do TCU é uníssona em seu favor:
- Voto do Acórdão 3241/2012-TCU-Plenário, relator: Ministro Valmir Campelo (TC Processo 008.612/2007-8) 
 (...) 
32. Muito embora os elementos apresentados pelos recorrentes e pela Serur validem a utilização de estimativa para inclusão da alíquota no orçamento e, consequentemente, no contrato da obra, nada impede que, ao longo da execução dos serviços, os pagamentos aos consórcios sejam realizados de acordo com a alíquota real estabelecida pelos municípios e efetivamente recolhida. Esse entendimento é corroborado pelos Acórdão 583/2003-TCU-Plenário (item 9.6.2) , 1.451/2006-TCU-Plenário (item 9.1) , 32/2008-TCU-Plenário (item 9.1) , 2.368/2009-TCU-Plenário (item 9.2) , 2992/2010-TCU-Plenário (item 9.2.6) . (grifo nosso) 
 (...) 
- Voto do Acórdão 2831/2009-TCU-Plenário, relator: Ministro-Substituto Augusto Sherman (TC Processo 009.229/2009-4) 
 (...) 
15. Quanto à retenção do ISS em alíquotas diferentes daquelas previstas nos BDIs, foi sugerido pela Secob que, por tratar-se de tributo municipal, com legislações diferenciadas de acordo com o município, é mais indicado que tal verificação seja efetuada no âmbito de cada município titular do imposto devido. Tal sugestão funda-se na dificuldade da contratante em avaliar o valor exato do ISS a ser retido em cada fatura, haja vista as diferenças das legislações tributárias municipais e da comprovação das deduções apresentadas. Verifica-se, ainda, que a Lei Complementar 116/2003, que trata da responsabilidade tributária, permite, em seu art. 6º, caput e §1º, mediante substituição tributária, a faculdade de retenção parcial ou integral do imposto, haja vista que, sem avaliar cada legislação municipal, não se faz possível materializar a ilegalidade do valor retido. Ademais, a retenção parcial não desonera o contratado do recolhimento integral do imposto. (grifos nossos) 
16. Por tudo isso, considero suficiente o envio da deliberação às secretarias municipais da fazenda de cada município atravessado pela ferrovia para que adotem providências que entenderem pertinentes quanto aos tributos que lhes são cabíveis em decorrência da construção da Ferrovia Norte-Sul.
 (...) 
- Acórdão 32/2008-TCU-Plenário, relator: Ministro Ubiratan Aguiar (TC Processo 017.212/2007-5) 
ENUNCIADO
A Administração deve prever o percentual de ISS, a ser aplicado na composição de BDI dos licitantes, com base nas alíquotas adotadas pelos municípios situados nas áreas de influência das obras.
EXCERTO
Sumário:
Nos pagamentos efetuados aos contratados a título de ISS deve ser considerada a alíquota real estabelecida pelos municípios envolvidos, e não aquela considerada no BDI da empresa. (grifos nossos) 
Acórdão: 9.2. determinar ao Departamento Nacional de Infra-Estrutura de Transportes que:
9.2.1. revise, preventivamente, todos os seus contratos vigentes, a fim de verificar a adequação do percentual embutido no BDI a título de pagamento de ISS, com os percentuais efetivamente recolhidos, inclusive quanto à correção da base de cálculo desse imposto (...) (grifo nosso) 
9.2.2. preveja, nas futuras licitações, os percentuais de recolhimento a título de ISS a serem aplicados na composição de BDI dos licitantes, com base nas alíquotas adotadas pelos municípios situados nas área de influência das obras; (grifo nosso) 
 (...) 
Sobre a metodologia proposta pelo DPE, o Memorando Circular 10/2017 (peça 2, p. 4-5) complementa o detalhamento constante do Memorando Circular 9/2017, de 27/6/2017, transcrito acima no item 32, como se verifica abaixo:
"1. Considerando que a legislação federal do ISSQN define como base de cálculo as parcelas das notas fiscais referentes a serviço, ou seja, valor das medições descontadas da despesas com materiais empregados em obras;
2. Considerando que as prefeituras aos definirem a sua legislação deste imposto podem optar entre a aplicação das alíquotas do imposto sobre uma parcela da nota fiscal definindo um percentual médio de material e outra de serviço ou o recebimento e controle das notas fiscais de materiais, para efetuar este desconto; (grifos nossos) 
3. Informamos que em complementação ao Memorando Circular n° 09/2017/DPE/SIH/MI, de 27 de junho de 2017, sobre Alterações para mais ou menos, de quaisquer impostos, que as regras ali definidas se aplicam ao caso em que uma alíquota, definida pela legislação municipal, é aplicada sobre um percentual da nota fiscal adotado como percentual médio dos serviços em obras civis, entretanto, no caso de legislações municipais do ISSQN que optam por controlar as notas fiscais de materiais empregados nas referidas obras serão, aqui, definidas novas recomendações. (grifos nossos) 
4. Quando a legislação municipal do ISSQN optar por controlar as notas fiscais de materiais empregados nas obras, torna-se impossível o cálculo do impacto médio sobre o contrato e a determinação percentual de redução ou acréscimo a ser aplicado aos preços unitários para cada serviço pois, a cada mês, as notas fiscais de materiais a serem aplicados na obra que as empresas apresentam podem ter impacto diferenciado sobre a base de cálculo do ISSQN (a compra de materiais da obra segue uma ótica de setor privado unindo a necessidade do material em determinado tempo com possibilidade obtenção de desconto em compras maiores) , tornando impossível a formalização de um aditivo que defina estes preços, corroborando mais uma vez a determinação do memorando circular n° 09/2017 /DPE/SIH/MI. (grifos nossos) 
5. Assim, o ISSQN e, consequentemente o BDI, seriam mensalmente variáveis e os preços unitários não teriam nenhuma estabilidade. A regra de executar as medições com os preços unitários da proposta da empresa assume, assim, uma significância imperativa. No entanto, há que se manter o equilíbrio econômico-financeiro do contrato ressarcindo a empresa nos casos em que a mesma tenha seus custos acrescidos e glosando as medições quando a empresa obtiver um ganho superior à equação econômico-financeira de sua proposta. (grifos nossos) 
6. Neste caso, determino à equipe de fiscalização que levante junto às prefeituras ou às secretarias municipais de arrecadação um relatório de cobrança do ISSQN, juntando valor da medição, parcela da medição executada no respectivo munícipio, relação de Notas Fiscais (incluindo número NF do material, nome do fornecedor, material e quantidade adquirida) , bem como solicite das empresas contratadas os respectivos documentos de arrecadação municipal devidamente quitado, calculando então, a cada medição, o impacto positivo ou negativo do ISSQN realmente pago em relação ao ISSQN previsto no BDI da Proposta de Preços. (grifos nossos) 
7. Realizado o balanço entre valores pagos para as prefeituras a maior e a menor deve ser emitido comunicado à contratada, com prazo de 10 dias para se pronunciar sobre quaisquer incorreções nos cálculos ou nos valores apresentados pelas prefeituras.
8. Após este prazo deve ser solicitada da empresa contratada a emissão de documento de cobrança quando o balanço se mostrar favorável â empresa ou descontado das próximas medições quando se mostrar favorável ao Ministério."
Em vista de todo o exposto acima, em que pese a metodologia sugerida pelo DPE seja mais adequada do que a do gestor do Contrato 47/2013-MI, entende-se que ela precisa ser revista para dar o adequado tratamento aos casos em que o ISSQN varia na prestação de serviços que abranjam mais de um município, em virtude do caráter variável de suas alíquotas e bases de cálculo de município para município, previsto na LC 116/2003. A necessidade dessa adequação decorre das condicionantes estabelecidas pelo art. 65, inciso II, alínea "d", e §5º, da Lei 8.666/1993 para que se reconheça um desequilíbrio na equação econômico-financeira inicial da relação contratual, como já exposto nos itens 22 a 27 e 32 supra.
Como estabelece aquele dispositivo legal da mencionada lei ordinária, para se justificar um reequilíbrio econômico-financeiro seria preciso, dentre os outros pressupostos elencados nos itens 24 a 27 precedentes, comprovar que a variação do ISSQN nos preços contratados causou onerosidade excessiva, o que, legal e contratualmente falando, não vai ser preciso fazer, porque a contratante, particularmente no caso paradigmático dado como exemplo, pactuou com a contratada os preços baseados na alíquota máxima de 5%, como relatado na transcrição do item 13 supra, significando que ela conscientemente correu o risco de essa alíquota ser reduzida pela administração municipal, já que a LC 116/2003 dá ao município a prerrogativa de alterar sua alíquota. Não se tratou de uma redução inesperada, nem extraordinária nem extracontratual, uma vez que prevista em diploma legal, de sorte que o risco, no caso, foi assumido pela contratante, que se responsabilizou pela eventual redução da alíquota. De outra parte, se, hipoteticamente, a contratada tivesse orçado sua proposta considerando uma alíquota do ISSQN menor que 5%, teria se responsabilizado pelo eventual aumento dela e ficaria, assim, sem razão para pleitear reequilíbrio econômico-financeiro do contrato para obter um ressarcimento. Vai nesse sentido a jurisprudência do TCU, como, dentre outros, nos Acórdão 538/2008-TCU-Plenário, relator Marcos Vilaça; e 2591/2017-TCU-Plenário, relator Benjamin Zymler, ambos citados nos itens 25 e 26 supra, bem como a doutrina mencionada nos itens 24 e 27 supra.
Na seleção da contratada por intermédio de processo licitatório, a contratante estima um BDI de referência, no qual está embutida uma alíquota definida por ela para o ISSQN, que pode estar entre 0% e 5%, conforme os artigos 8º e 8º-A da Lei Complementar 116/2003. Se ela optar por definir uma alíquota abaixo de 5% objetivando com isso rebaixar o preço global vencedor do certame a um patamar mais baixo possível, para obter o máximo desconto possível e assim o melhor e mais vantajoso preço para si das licitantes, estará acreditando que a vantagem obtida compensará o risco de, durante a execução do contrato, a alíquota ser majorada, ou seja, que correr esse risco valerá a pena.
Logicamente, para a assunção voluntária de tal risco, a contratante deve cuidar para que seu procedimento licitatório seja bem desenhado, organizado e executado, de sorte a evitar o surgimento de riscos colaterais perigosos como, por exemplo, o da seleção adversa, em que um licitante vence o certame com o menor preço, porém sem ter a devida capacidade técnico-econômica para a consecução do objeto que lhe foi adjudicado. Nesse exemplo da seleção adversa, um requisito importante de eficiência da licitação é que ela tenha sido projetada para realizar eficiente e eficazmente a etapa de habilitação dos licitantes candidatos a arrematar o objeto licitado.
O mesmo raciocínio do item 37 supra é válido para a contratada, pois, no caso de ela estimar uma alíquota do ISSQN menor que 5% para o BDI da sua proposta de preços, pensando em aumentar suas chances de vencer a licitação ao oferecer o menor preço, estará igualmente acreditando que a celebração do contrato com a administração pública compensará o risco de, durante a execução do contrato, a alíquota ser majorada, ou seja, que correr esse risco valerá a pena. Assim, em outas palavras, a aposta feita pela contratada, ao voluntariamente assumir o risco de auferir um ganho aquém do esperado ou até de ter algum prejuízo, a torna responsável pelo resultado que vier dela.
Desta forma, não é cabível nem necessário incorrer em custos para fiscalizar, levantar, calcular, registrar dados e informações, aditivar contratos etc., dentre outras atividades necessárias para se controlar as variações das alíquotas reais do ISSQN, com o fim de determinar se vai ter ou glosa ou ressarcimento por conta do valor recolhido desse imposto. O controle é necessário somente para assegurar que os municípios contemplados pelo serviço contratado receberão o valor correto correspondente à alíquota real que estabeleceram para esse imposto municipal.
CONCLUSÃO
Dos exames de admissibilidade e técnico procedidos nas seções precedentes, pode-se concluir que deve ser conhecida a presente consulta formulada pelo então Ministro da Integração Nacional, Sr. Antônio de Pádua de Deus Andrade, porque atende aos requisitos regulamentares de admissibilidade insculpidos no art. 264, inciso VI, §§1º e 2º, e art. 265, ambos do Regimento Interno do TCU (item 3) . 
Além disso, no que respeita ao questionamento sobre qual a metodologia é mais adequada, dentre as duas que apresentou, para uniformizar o modo de tratar as alterações de alíquotas do ISSQN durante a vigência de contrato de prestação de serviços de obras de construção civil ou de reparos, conservação e reformas de edifícios etc. em municípios abrangidos por essas obras ou serviços, entende-se como mais adequada a proposta do DPE, uma vez que incide em menos risco de descumprir as disposições legais insculpidas no art. 65, inciso II, alínea "d", e §5º da Lei 8.666/1993 e no art. 2º caput e §3º da Lei 10.192/2001. Deve-se observar, porém, que, em cumprimento ao preconizado no art. 65, II, alínea "d", e §5º, da Lei 8.666/1993 c/c os artigos 8º e 8º-A da Lei Complementar 116/2003, não se deve pleitear glosa ou ressarcimento de valores decorrentes do recolhimento do ISSQN por conta das variações de suas alíquotas (itens 4 a 40) .
PROPOSTA DE ENCAMINHAMENTO
Ante todo o exposto, submetem-se os autos à consideração superior, propondo:
a) conhecer da presente consulta, vez que se encontram satisfeitos os requisitos de admissibilidade previstos no art. 264, inciso VI, §§1º e 2º, e art. 265 do Regimento Interno do TCU;
b) nos termos do art. 1º, inciso XVII, da Lei 8.443/1992, responder ao consulente que:
b.1) sobre a metodologia, dentre as duas apresentadas, visando a uniformizar as medidas administrativas a serem tomadas para adequar os contratos administrativos às alterações de alíquotas do ISSQN por serviço de construção civil ou de reparos, conservação e reformas, contratado pelo Ministério da Integração Nacional - MI (hoje Ministério do Desenvolvimento Regional - MDR) para ser realizado em um conjunto de municípios, a mais adequada é a proposta do Departamento de Projetos Estratégicos - DPE, uma vez que incide em menos risco de descumprir as disposições legais insculpidas no art. 65, inciso II, alínea "d", e §5º da Lei 8.666/1993 e no art. 2º caput e §3º da Lei 10.192/2001, tendo-se que atentar, porém, que, em cumprimento ao preconizado no art. 65, inciso II, alínea "d", e §5º da Lei 8.666/1993 c/c os artigos 8º e 8º-A da Lei Complementar 116/2003, não se deve pleitear glosa ou ressarcimento de valores decorrentes do recolhimento do ISSQN por conta das variações de suas alíquotas;
c) arquivar o presente processo com fundamento no art. 169, inciso V, do Regimento Interno do TCU.[...]".
4.	O Diretor técnico, com a anuência do titular da unidade técnica, manifesta divergência com o entendimento do auditor, ante os seguintes fundamentos (Peças 6 e 7) :
	"[...] 6. Em um primeiro ponto, o auditor instrutor apresenta o entendimento de que o BDI estimado pela contratante não vincularia ou obrigaria os licitantes a orçarem suas propostas exatamente com o mesmo valor de BDI. Nenhum dispositivo normativo da Lei 8.666/1993 faria tal exigência, e apresenta como arrimo a jurisprudência do TCU, a exemplo dos Acórdão 583/2003-TCU-Plenário (relator:  Ministro Marcos Vinicios Vilaça) , 1.451/2006-TCU-Plenário (relator: Ministro Augusto Nardes) , 32/2008-TCU-Plenário (relator: Ministro Ubiratan Aguiar) , 2.368/2009-TCU-Plenário (relator: Ministro-Substituto Weder de Oliveira) , 2.992/2010-TCU-Plenário (relator: Ministro Benjamin Zymler) , bem como da Súmula TCU 258.
Avalia que não haveria óbice algum a que, por exemplo, as licitantes estimassem esse tributo municipal considerando sua alíquota máxima de 5%, estabelecida pela Lei Complementar 116/2003, art. 8º, inciso II. A razão para isto seria que, para a licitante, vai prevalecer para sua contratação o quanto de desconto em relação ao preço teto da contratante ela oferece. Quem oferecer maior desconto, ganha a licitação, respeitados os critérios de aceitabilidade de preços unitários.
Como segundo ponto, a instrução precedente traz o raciocínio de que, para que as mudanças das alíquotas do ISSQN feitas pelos municípios durante a execução dos contratos ensejem reequilíbrio econômico-financeiro, nos termos do art. 65 inciso II, alínea "d", da Lei 8.666/1993, haveria a necessidade de se observarem as seguintes condições: decorrerem de fatos imprevisíveis, ou previsíveis, porém de consequências incalculáveis, retardadores ou impeditivos da execução do ajustado.
Nesse ponto, conclui da seguinte forma:
Assim, vê-se que tais alterações de alíquotas do ISSQN não são fatos imprevisíveis nem previsíveis de consequências incalculáveis, uma vez que previstos nos artigos 8º e 8º-A da Lei Complementar 116/2003 e com alíquotas delimitadas a uma faixa entre 0 e 5%, não representando, por isso, álea econômica extraordinária nem extracontratual. Além disso, tais fatos necessitam da demonstração cabal de que tiveram efeitos retardadores ou impeditivos da execução do contrato.
Em sequência, apresenta doutrina e jurisprudência do TCU que corroboram esse entendimento, tal como o Acórdão 538/2008-TCU-Plenário, relator Ministro Marcos Vilaça, que tratou de aumento do BDI contratual em função de majoração de Contribuição para o Financiamento da Seguridade Social (Cofins) e de Contribuição Provisória sobre Movimentação Financeira (CPMF) . Apresentou também o Acórdão 2591/2017-TCU-Plenário, relator Ministro Benjamin Zymler, que entendeu, de maneira genérica, que alterações de reduzido impacto financeiro em relação ao valor global contratado, sem impor onerosidade excessiva ao consórcio contratado, poderiam ser consideradas áleas ordinárias.
O auditor instrutor passa então a avaliar qual das duas metodologias apresentadas pelo consulente seria a mais recomendada, concluindo que aquela apresentada pelo DPE seria a mais adequada, tendo em vista que a defendida pelo Gestor padecia da objeção de que "dificultaria sobremaneira a fiscalização e a gestão dos contratos, inviabilizando o controle dos contratos e impactando significativamente a evolução das obras". Além disso, a metodologia do Gestor teria contra si o fato de embutir o risco de uma possível revisão de preços unitários ou, no mínimo, uma atualização dos preços unitários, fora dos padrões e das condições legais de admissibilidade, que estão delineadas no art. 65, inciso II, alínea "d", e § 5º da Lei 8.666/1993 e no art. 2º caput e § 3º da Lei 10.192/2001.
Adiciona ainda que a metodologia do DPE precisaria ser revista para dar o adequado tratamento aos casos em que o ISSQN varia na prestação de serviços que abranjam mais de um município, em virtude do caráter variável de suas alíquotas e bases de cálculo de município para município, previsto na Lei Complementar (LC) 116/2003. A necessidade dessa adequação decorreria das condicionantes estabelecidas pelo art. 65, inciso II, alínea "d", e § 5º, da Lei 8.666/1993 para que se reconheça um desequilíbrio na equação econômico-financeira inicial da relação contratual, como já exposto.
Por último, externa o entendimento de que não seria cabível nem necessário incorrer em custos para fiscalizar, levantar, calcular, registrar dados e informações, aditivar contratos etc., dentre outras atividades necessárias para se controlar as variações das alíquotas reais do ISSQN, com o fim de determinar se vai ter glosa ou ressarcimento por conta do valor recolhido desse imposto. O controle seria necessário somente para assegurar que os municípios contemplados pelo serviço contratado receberão o valor correto correspondente à alíquota real que estabeleceram para esse imposto municipal.
Ante os elementos que apresentou, submeteu a seguinte proposta de encaminhamento:
b.1) sobre a metodologia, dentre as duas apresentadas, visando a uniformizar as medidas administrativas a serem tomadas para adequar os contratos administrativos às alterações de alíquotas do ISSQN por serviço de construção civil ou de reparos, conservação e reformas, contratado pelo Ministério da Integração Nacional - MI (hoje Ministério do Desenvolvimento Regional - MDR) para ser realizado em um conjunto de municípios, a mais adequada é a proposta do Departamento de Projetos Estratégicos - DPE, uma vez que incide em menos risco de descumprir as disposições legais insculpidas no art. 65, inciso II, alínea "d", e §5º da Lei 8.666/1993 e no art. 2º caput e §3º da Lei 10.192/2001, tendo-se que atentar, porém, que, em cumprimento ao preconizado no art. 65, inciso II, alínea "d", e §5º da Lei 8.666/1993 c/c os artigos 8º e 8º-A da Lei Complementar 116/2003, não se deve pleitear glosa ou ressarcimento de valores decorrentes do recolhimento do ISSQN por conta das variações de suas alíquotas;
II
Preliminarmente, manifesto minha anuência com o auditor instrutor, quando afirma que "no final das contas, ambas as metodologias aqui debatidas se valem do cálculo de um BDI revisado, em razão de algumas municipalidades terem alterado suas alíquotas do ISSQN, tomando como referência o BDI original, ou seja, aquele apresentado na proposta da empresa vencedora".
Contudo, divirjo do entendimento de que, nos termos do art. 65, inciso II, alínea "d", e § 5º da Lei 8.666/1993, não se deve pleitear glosa ou ressarcimento de valores decorrentes do recolhimento do ISSQN por conta das variações de suas alíquotas. Passo a expor as minhas razões.
Inicialmente, destaco que essa discussão extrapola o objeto da consulta apresentada, que já parte do pressuposto de que devem ser adotadas medidas administrativas para adequar os contratos frente às alterações de alíquotas do ISSQN. O questionamento é sobre qual metodologia é recomendada para levar a termo os ajustes necessários. De toda sorte, o assunto trazido pelo auditor instrutor é relevante e merece ser avaliado nesta peça.
A premissa de que parte o Ministério em sua consulta, de serem necessários os ajustes contratuais em função das variações nas alíquotas do ISSQN, é também o entendimento dominante da jurisprudência do TCU, conforme pode ser depreendido dos Acórdãos a seguir colacionados:
Acórdão 2336/2016-TCU-Plenário, relator Min. Raimundo Carreiro:
9.1. com fundamento no art. 250, inciso II, do Regimento Interno, determinar ao Ministério da Integração Nacional que, no prazo de 60 (sessenta) dias, respeitados o contraditório e a ampla defesa:
9.1.1. conclua os processos administrativos relativos:
a) à repactuação do Imposto Sobre Serviço de Qualquer Natureza no âmbito dos Contratos nº 47 e 58/2013, com vistas ao cumprimento do art. 65, § 5º, da Lei nº 8.666/1993;
Acórdão 32/2008-TCU-Plenário, relator Min. Ubiratan Aguiar:
9.1 determinar ao Departamento Nacional de Infra-Estrutura de Transportes e, no que couber, à sua Superintendência no Estado de Sergipe que, se ainda não o fizeram:
9.1.1 efetue, a partir do pagamento da próxima medição da empresa Delta Construções S/A, no âmbito dos Contratos TT-335/2006-00 e TT-336/2006-00, a dedução de, respectivamente, 0,291% e 0,702% sobre o valor da medição, a título de correção da incidência do ISS, visto que a alíquota de ISS ponderada é de 4,57% e não de 5%, no primeiro contrato, e de 3,94% e não de 5%, no segundo contrato, como constou no BDI dessa empresa;
9.1.2 providencie a dedução no pagamento da próxima medição da empresa Delta Construções S/A, no âmbito dos Contratos TT-335/2006-00 e TT-336/2006-00, do montante correspondente a, respectivamente, 0,291% e 0,702% sobre cada medição já paga, para fins de compensação pelos valores indevidamente recebidos e não recolhidos pela empresa a título de ISS;
9.2. determinar ao Departamento Nacional de Infra-Estrutura de Transportes que:
9.2.1. revise, preventivamente, todos os seus contratos vigentes, a fim de verificar a adequação do percentual embutido no BDI a título de pagamento de ISS, com os percentuais efetivamente recolhidos, inclusive quanto à correção da base de cálculo desse imposto, uma vez que em outros contratos fiscalizados pela Secex/SE foram constatados problemas semelhantes aos detectados no âmbito dos Contratos TT-335/2006-00 e TT-336/2006-00;
Acórdão 583/2003-TCU-Plenário, com a alteração do Acórdão 2065/2004-TCU-Plenário - relator Min. Guilherme Palmeira:
9.6.2. quanto ao Contrato PD-21001/01-00, verifique a correção dos pagamentos efetuados à contratada a título de ISS, levando em conta as alíquotas reais estabelecidas pelos municípios envolvidos, e proceda, se for o caso, aos acertos pertinentes nas próximas faturas;
Acórdão 1451/2006-TCU-Plenário - relator Min. Augusto Nardes:
9.1. determinar à Superintendência Regional do Dnit no Estado do Sergipe que:
9.1.1. comprove, perante este Tribunal, no prazo de 30 dias, os recolhimentos feitos pela empresa contratada TOP Engenharia Ltda., a título de ISS, nos valores de R$ 20.212,22 (referente a março/2006; NF nº 403) e R$ 3.980,79 (referente a Abril/2006, NF nº 420) à Prefeitura Municipal de Laranjeiras/SE, com vinculação expressa no documento de arrecadação que este pagamento refere-se a diferença de ISS das Medições Provisórias nº 25 e 26 do Contrato PG-248/99-00;
9.1.2. comprove, perante este Tribunal, no prazo de 30 dias contados do término do contrato celebrado com a empresa ArteLeste Construções Ltda., o desconto nos pagamentos que vierem a ser realizados à referida empresa dos valores acrescidos irregularmente ao contrato, na forma mostrada na tabela 1, em relação aos valores efetivamente realizados a partir da 25ª Medição Provisória e a realizar até a finalização do Contrato PD 21001/01-00, considerando os percentuais indevidos a título de ISS demonstrados na referida tabela;
9.1.3. comprove, perante este Tribunal, no prazo de 30 dias contados a partir da data do pagamento referente à 26ª medição provisória, o desconto de R$ 36.900,36 (trinta e seis mil, novecentos reais e trinta e seis centavos) relativo à verificação dos pagamentos a maior efetuados à contratada a título de ISS nas medições de nº 1 a 18, conforme item 9.6.2 do Acórdão 583/2003-TCU-Plenário, alterado pelo Acórdão 2065/2004-TCU-Plenário;
9.1.4. comprove, perante este Tribunal, no prazo de 30 dias contados a partir do pagamento das faturas correspondentes às medições de nº 20 a 24, a retenção dos valores corretos de ISS devidos a cada um dos municípios envolvidos, conforme consta da Tabela 3 (contrato PD 21001/01-00 - Empresa Contratada: ArteLeste Construções Ltda.) ;
Decisão-TCU 640/2001-TCU-Plenário - relator Min. Marcos Vinicios Vilaça
8.1 - determinar à Direção-Geral do DNER a adoção das seguintes medidas, em atenção especial aos artigos 6º, inc. IX; 7º e 65, § 5º, da Lei nº 8.666/93, cientificando o Tribunal, no prazo de sessenta dias, sobre as providências adotadas: (Nova redação dada pelo Acórdão 1090/2006-TCU-Plenário - Ata 27.) 
8.1.1 - altere, no prazo de 60 (sessenta) dias desde a ciência desta decisão, todos os contratos de prestação de serviços de consultoria e supervisão de obras rodoviárias em vigor no País, para que, doravante, o custo do Imposto Sobre Serviços de Qualquer Natureza (ISS) , a cargo das prestadoras, seja medido pela alíquota efetivamente incorrida, considerando a situação tributária individual das empresas; (Nova redação dada pelo Acórdão 1090/2006-TCU-Plenário - Ata 27.) 
8.1.2 - quanto aos pagamentos já efetuados referentes aos contratos de consultoria e supervisão em vigor no País, promova o levantamento dos valores pagos indevidamente a título de ISS e a compensação desses valores com as faturas vincendas ou com a garantia contratual; (Nova redação dada pelo Acórdão 1090/2006-TCU-Plenário - Ata 27.) 
Na instrução precedente, o auditor fundamenta o seu entendimento - de que não se deve pleitear glosa ou ressarcimento de valores decorrentes do recolhimento do ISSQN por conta das variações de suas alíquotas - no art. 65, inciso II, alínea "d", e § 5º, da Lei 8.666/1993. Vejamos a transcrição do referido trecho da Lei de Licitações e Contratos:
Art. 65. Os contratos regidos por esta Lei poderão ser alterados, com as devidas justificativas, nos seguintes casos:
 (...) 
II - por acordo das partes:
 (...) 
d) para restabelecer a relação que as partes pactuaram inicialmente entre os encargos do contratado e a retribuição da administração para a justa remuneração da obra, serviço ou fornecimento, objetivando a manutenção do equilíbrio econômico-financeiro inicial do contrato, na hipótese de sobrevirem fatos imprevisíveis, ou previsíveis porém de conseqüências incalculáveis, retardadores ou impeditivos da execução do ajustado, ou, ainda, em caso de força maior, caso fortuito ou fato do príncipe, configurando álea econômica extraordinária e extracontratual.     
 (...) 
§5º Quaisquer tributos ou encargos legais criados, alterados ou extintos, bem como a superveniência de disposições legais, quando ocorridas após a data da apresentação da proposta, de comprovada repercussão nos preços contratados, implicarão a revisão destes para mais ou para menos, conforme o caso.
No entendimento externado na instrução precedente, o parágrafo quinto deve ser lido de forma conjugada com a alínea "d" do inciso II, do mesmo artigo. Assim, para que sejam devidas as alterações decorrentes da variação de ISSQN, não bastaria a previsão contida no parágrafo quinto, mas haveria a necessidade de demonstração de "sobrevirem fatos previsíveis porém de consequências incalculáveis, retardadores ou impeditivos da execução do ajustado, ou, ainda, em caso de força maior, caso fortuito ou fato do príncipe, configurando álea econômica extraordinária e extracontratual", o que não seria o caso da alteração de tributo em exame.
Sobre esse ponto, importa verificar inicialmente o que diz a Lei Complementar 95/1998, que dispõe sobre a elaboração, a redação, a alteração e a consolidação das leis. O art. 10 do referido diploma legal assim estabelece:
Art. 10. Os textos legais serão articulados com observância dos seguintes princípios:
I - a unidade básica de articulação será o artigo, indicado pela abreviatura "Art.", seguida de numeração ordinal até o nono e cardinal a partir deste;
II - os artigos desdobrar-se-ão em parágrafos ou em incisos; os parágrafos em incisos, os incisos em alíneas e as alíneas em itens;
Assim, em termos de estrutura da lei, não se vislumbra vinculação entre incisos e parágrafos, nesta ordem, e devem ambos estar associados ao caput do artigo. Ou seja, o parágrafo quinto está vinculado diretamente ao caput do art. 65, assim como o inciso II, não havendo dependência interpretativa entre ambos, conforme defende a instrução precedente.
Esse também é o entendimento da jurisprudência do TCU quando examina o assunto em tela, nas decisões apresentadas no item 18. Compulsando-se os votos desses Acórdãos, não se verifica em nenhum deles qualquer menção a essa interpretação, todos valendo-se da leitura simples do § 5º do art. 65 da Lei 8.666/1993, de que qualquer alteração do tributo ou de sua base de cálculo após a apresentação da proposta enseja a revisão dos ajustes.
Como exemplo, citam-se casos concretos em que o Tribunal determinou a revisão ou compensação contratual de valores de baixíssima monta. Veja-se o caso do Acórdão 32/2008-TCU-Plenário, relator Min. Ubiratan Aguiar, em que foi determinado ao Departamento Nacional de Infraestrutura de Transportes (Dnit) a realização de dedução na medição seguinte no âmbito dos Contratos TT-335/2006-00 e TT-336/2006-00, do montante correspondente a, respectivamente, 0,291% e 0,702% sobre cada medição já paga, totalizando R$ 42.926,92 no primeiro contrato e R$ 146.668,15 no segundo.
De outra parte, a fim de demonstrar a importância dessa medida, cabe destacar casos em que a compensação ou glosa desses valores alcançou montantes relevantes, com representativo ressarcimento à administração pública. É o caso apreciado no Acórdão 2336/2016-TCU-Plenário, relator Min. Raimundo Carreiro, em que, para os contratos 47 e 58/2013-MI, referentes ao Projeto de Integração do Rio São Francisco com Bacias Hidrográficas do Nordeste Setentrional (Pisf) , houve a redução de valores em R$ 16.680.553,82 e R$ 3.956.817,28, respectivamente.
Por óbvio, não se deve olvidar que a atuação do gestor também deve se pautar pela razoabilidade e proporcionalidade, sendo descabida a adoção de qualquer medida cujos benefícios não superem os custos de sua implementação.
Ante o exposto, assinalo meu entendimento, em alinhamento com a jurisprudência dominante no TCU, de que, com fundamento no art. 65, § 5º, da Lei 8.666/1993, devem ser promovidos os ajustes contratuais e/ou de medições em função de alterações no percentual do Imposto sobre Serviços de Qualquer Natureza (ISSQN) , ocorridas após a apresentação da proposta, com base nas alíquotas efetivamente adotadas pelos municípios situados nas áreas de influência das obras. Proponho que esse entendimento seja informado ao Ministério em resposta à presente consulta.
Não obstante esse posicionamento, é importante apresentar ao Exmo. Ministro Relator a existência de entendimento divergente na jurisprudência do Tribunal, mesmo que não seja a corrente dominante. É o caso do Acórdão 2784/2012-TCU-Plenário, de relatoria do Ministro Ubiratan Aguiar. 
Nessa decisão, em linha distinta do entendimento até então esposado por esta Corte, o TCU entendeu que a inclusão de tributo em alíquota superior à previsão municipal acarretará, no máximo, a sobreavaliação do BDI e, como tal, deve ser apreciada segundo a vantajosidade global dos preços ofertados. Até porque o imposto a ser pago não seria idêntico ao discriminado na proposta.
A despeito de não estar alinhado ao posicionamento que se defende no presente pronunciamento de subunidade, o Acórdão 2784/2012-TCU-Plenário dá suporte ao entendimento apresentado à instrução precedente.
Entendo que o raciocínio desse acórdão pode e deve ser utilizado somente em caso de apuração de débito pelo Tribunal, em processos de tomadas de contas especiais. Em caso de contrato em execução ou empreendimentos em fase editalícia, em que seria possível a correção da irregularidade, penso que não cabe esse entendimento, devendo ser adotada a jurisprudência dominante anteriormente apresentada.
Superada a questão preliminar - se seria ou não devida a glosa ou ressarcimento de valores decorrentes do recolhimento do ISSQN por conta das variações de suas alíquotas - passa-se ao objeto da consulta propriamente dito, que seria a avaliação da metodologia recomendada para a promoção desses ajustes, dentre as duas apresentadas pelo consulente.
Sobre esse ponto, cabe rememorar que, conforme o art. 264 do Regimento Interno do TCU, o Tribunal deverá decidir "sobre consultas quanto a dúvida suscitada na aplicação de dispositivos legais e regulamentares concernentes à matéria de sua competência". 
Diante disso, a consulta deve apresentar resposta sobre "o quê" o órgão jurisdicionado deve fazer, mas jamais sobre "como" ele deve proceder em suas obrigações. Nesse sentido, entendo que não se insere na esfera de competências do TCU opinar sobre qual seria a metodologia mais adequada ou recomendada para que o Ministério promova as adequações de seus contratos frente a alterações de alíquotas do ISSQN. 
Esse é o entendimento dominante desta Corte de Contas, conforme os enunciados dos seguintes acórdãos:
Acórdão 228/2017-TCU-Plenário, relator Min. Vital do Rego: 
Não compete ao TCU estabelecer as ações de caráter operacional que devem ser implementadas pelas unidades jurisdicionadas para dar cumprimento às decisões do Tribunal, uma vez que essas providências se inserem no âmbito de discricionariedade do administrador público.
Acórdão 1901/2009-TCU-Plenário, relator Min. Subst. Augusto Sherman:
De regra, o TCU não é órgão consultivo da Administração Pública, responsável pelo controle prévio dos atos de gestão. Cabe ao gestor, com base em pareceres de órgãos competentes, efetuar o juízo acerca da solução que melhor atenda ao interesse público, para então decidir sobre sua forma de ação.
Acórdão 222/2018-TCU-Plenário, relator Min. Subst. Augusto Sherman, e Acórdão 1555/2017-TCU-Plenário, relator Min. Benjamin Zymler:
Não pode o TCU substituir a Administração na atividade de promover a gestão pública, de modo a dizer previamente qual é a melhor alternativa que o gestor público deve adotar. O Tribunal não é órgão consultivo da Administração Pública, cabendo ao gestor efetuar o juízo acerca da solução que melhor atenda ao interesse público, para, então, decidir sobre sua forma de ação.
Acórdão 1614/2019-TCU-Plenário, relatora Min. Ana Arraes:
O TCU, ao prolatar decisões que imponham ao administrador público o dever de corrigir ou alterar atos eivados de irregularidades, não deve se imiscuir nos procedimentos que serão adotados pela autoridade competente, sob pena de ferir o princípio da discricionariedade dos atos administrativos, uma vez que o responsável, dentro do seu juízo de conveniência e oportunidade, deve decidir como operar para corrigir tais atos, adotando medidas para resguardar o interesse público.
Ao final, proponho também que esse entendimento seja informado ao Ministério em resposta à presente consulta.
Não obstante a escolha da metodologia a ser aplicada estar inserida na esfera da discricionariedade conferida ao gestor, que deve ser respeitada por esta Corte de Contas, sua decisão não pode se afastar da legalidade e dos princípios que regem a atuação do administrador público. Conforme apresentado na própria consulta, a metodologia defendida pelo gestor do Contrato 47/2013-MI indica alguns problemas que poderiam afrontar princípios como o da eficiência e da economicidade. 
Conforme a peça 2, p. 1, essa metodologia "penaliza a Contratada reduzindo o valor da sua proposta e, ao mesmo tempo, criando a possibilidade de um serviço ser pago com até três preços unitários diferentes ao longo do mesmo contrato, à mercê das constantes mudanças da legislação municipal". Ainda na peça 2, p. 3, é dito que "Isto irá dificultar sobremaneira a fiscalização e a gestão dos Contratos, tomando inviável o controle do contrato e impactar de forma significativa a evolução das obras".
Essa necessidade de o ato discricionário respeitar os princípios administrativos encontra-se consignada no Acórdão 2061/2021-TCU-Plenário, relator Min. Vital do Rego, cujo enunciado assim dispõe:
O conteúdo de ato administrativo discricionário pode se submeter à apreciação do TCU quando o órgão ou a entidade jurisdicionada afasta-se dos princípios constitucionais implícitos e explícitos a que se submete, entre os quais os da motivação, da eficiência e da economicidade.
Ante todo o exposto, submeto à consideração superior a seguinte proposta:
	a) conhecer da presente consulta, vez que se encontram satisfeitos os requisitos de admissibilidade previstos no art. 264, inciso VI, §§ 1º e 2º, e art. 265 do Regimento Interno do TCU;
	b) nos termos do art. 1º, inciso XVII, da Lei 8.443/1992, responder ao consulente que:
	b.1) com fundamento no art. 65, § 5º, da Lei 8.666/1993, devem ser promovidos os ajustes contratuais e/ou de medições em função de alterações no percentual do Imposto sobre Serviços de Qualquer Natureza (ISSQN) , ocorridas após a apresentação da proposta, com base nas alíquotas efetivamente adotadas pelos municípios situados nas áreas de influência das obras (Acórdãos 2.336/2016, relator Min. Raimundo Carreiro; 32/2008, relator Min. Ubiratan Aguiar; 2.065/2004, relator Min. Guilherme Palmeira; 1.451/2006, relator Min. Augusto Nardes; e Decisão 640/2001, relator Min. Marcos Vinicios Vilaça; todos do Plenário do TCU) ;
	b.2) em relação à metodologia a ser aplicada para dar cumprimento ao item b.1, não pode o TCU substituir a Administração na atividade de promover a gestão pública, de modo a dizer previamente qual é a melhor alternativa que o gestor público deve adotar, cabendo ao gestor efetuar o juízo acerca da solução que melhor atenda ao interesse público, para, então, decidir sobre sua forma de ação (Acórdãos 228/2017, relator Min. Vital do Rego; 1.901/2009, relator Min. Subst. Augusto Sherman; 222/2018 relator Min. Subst. Augusto Sherman; 1.555/2017, relator Min. Benjamin Zymler; e 1.614/2019, relatora Min. Ana Arraes; todos do Plenário do TCU) ;
	c) arquivar o presente processo com fundamento no art. 169, inciso V, do Regimento Interno do TCU. [...]".. 
	É o Relatório.

não há

Não atuou.

CONSULTA FORMULADA PELO ENTÃO MINISTRO DE ESTADO DA INTEGRAÇÃO NACIONAL. METODOLOGIA A SER APLICADA PARA A ADEQUAÇÃO DOS CONTRATOS ADMINISTRATIVOS FRENTE ÀS ALTERAÇÕES NO PERCENTUAL DO IMPOSTO SOBRE SERVIÇOS DE QUALQUER NATUREZA (ISSQN), OCORRIDAS APÓS A APRESENTAÇÃO DA PROPOSTA, VISANDO UNIFORMIZAR AS MEDIDAS ADMINISTRATIVAS A SEREM TOMADAS NOS RESPECTIVOS CONTRATOS DO PROJETO DE INTEGRAÇÃO DO RIO SÃO FRANCISCO (PISF). CASO CONCRETO. NÃO CONHECIMENTO. REMESSA DE CÓPIAS, A TÍTULO DE SUBSÍDIOS.

CONSULTA (CONS)

Unidade de Auditoria Especializada em Infraestrutura Urbana e Hídrica (AudUrbana).

Aprecia-se, nesta oportunidade, Consulta formulada, por meio do Aviso-SEI 122/2018/GM, de 20/12/2018, pelo então Ministro de Estado da Integração Nacional (MI) , Sr. Antônio de Pádua de Deus Andrade (Peça 2, p. 1-2) , acerca da "metodologia a ser aplicada aos Contratos Administrativos frente às alterações no percentual do Imposto sobre Serviços de Qualquer Natureza (ISSQN) , ocorridas após a apresentação da proposta, visando uniformizar as medidas administrativas a serem tomadas para adequar os contratos administrativos às alterações de alíquotas do ISSQN (Fato do Príncipe, art. 65, II, "d", da Lei n° 8.666/93) referente ao Projeto de Integração do Rio São Francisco (Pisf) ".
2.	Em síntese, o consulente apresenta duas metodologias a fim de que o Tribunal se posicione sobre qual seria a mais recomendada no caso de variações nas alíquotas do ISSQN promovidas pelas legislações tributárias dos diferentes municípios. 
3.	A primeira, proposta pelo Departamento de Projetos Estratégicos do Ministério (DPE) , entendia, consoante seu Memorando Circular 9/2017, de 27/6/2017, que as alterações das taxas de ISSQN feitas pelos municípios, durante a vigência dos contratos, entrariam como compensações para mais ou para menos diretamente nos relatórios das medições mensais, calculadas com base em médias ponderadas, objetivando substituir a taxa de BDI original por uma revisada, após a multiplicação por coeficiente derivado da divisão do fator "1+BDI revisto" pelo fator "1+BDI inicial" (Peça 2, p. 3-4) .
4.	A segunda, defendida pelo Gestor do Contrato 47/2013-MI, propõe que, em caso de desequilíbrio econômico-financeiro devido à variação de alíquotas do ISSQN, as compensações se fariam por meio de revisão dos preços unitários dos contratos.
5.	As duas metodologias foram amplamente descritas e detalhadas nos itens 5 a 12, da instrução transcrita no Relatório precedente.
6.	Para melhor entendimento do que busca esclarecer o solicitante no seu questionamento, o auditor instrutor examinou o Acórdão 2336/2016-TCU-Plenário, relator Raimundo Carreiro, prolatado nos autos do TC-Processo 007.144/2016-4, Relatório da Auditoria realizada no Ministério da Integração Nacional com o objetivo de fiscalizar as obras de construção do Eixo Leste do Projeto de Integração do Rio São Francisco com as Bacias Hidrográficas do Nordeste Setentrional (Pisf) . A análise que levou à dúvida objeto da Consulta teve origem no achado de auditoria "III.1. Pagamento de tributos (ISS) em desacordo com os percentuais previstos no BDI da contratada.", mais particularmente, alteração da base de cálculo desse imposto em dois municípios, a qual é definida pela Lei Complementar 116/2003 no seu art. 7º.
7.	Após exame efetivado a partir do mencionado Acórdão 2.336/2016, da jurisprudência deste Tribunal, da doutrina e das normas a respeito da matéria, o auditor apresenta, em um primeiro ponto, o entendimento de que o BDI estimado pela contratante não vincularia ou obrigaria os licitantes a orçarem suas propostas exatamente com o mesmo valor de BDI. Afirma que nenhum dispositivo normativo da Lei 8.666/1993 faria tal exigência, e apresenta como arrimo a jurisprudência do TCU, a exemplo dos Acórdão 583/2003-TCU-Plenário (relator: Ministro Marcos Vinicios Vilaça) , 1.451/2006-TCU-Plenário (relator: Ministro Augusto Nardes) , 32/2008-TCU-Plenário (relator: Ministro Ubiratan Aguiar) , 2.368/2009-TCU-Plenário (relator: Ministro-Substituto Weder de Oliveira) , 2.992/2010-TCU-Plenário (relator: Ministro Benjamin Zymler) , bem como da Súmula TCU 258.
8.	Avalia que não haveria óbice algum a que, por exemplo, as licitantes estimassem esse tributo municipal considerando sua alíquota máxima de 5%, estabelecida pela Lei Complementar 116/2003, art. 8º, inciso II. A razão para isto seria que, para a licitante, vai prevalecer para sua contratação o quanto de desconto em relação ao preço teto da contratante ela oferece. Quem oferecer maior desconto, ganha a licitação, respeitados os critérios de aceitabilidade de preços unitários.
9.	Como segundo ponto, a instrução traz o raciocínio de que, para as mudanças das alíquotas do ISSQN feitas pelos municípios durante a execução dos contratos ensejarem reequilíbrio econômico-financeiro, nos termos do art. 65 inciso II, alínea "d", da Lei 8.666/1993, haveria a necessidade de se observarem as seguintes condições: decorrerem de fatos imprevisíveis, ou previsíveis, porém de consequências incalculáveis, retardadores ou impeditivos da execução do ajustado.
10.	Nesse ponto, conclui que tais alterações de alíquotas do ISSQN não são fatos imprevisíveis nem previsíveis de consequências incalculáveis, uma vez que previstos nos artigos 8º e 8º-A da Lei Complementar 116/2003 e com alíquotas delimitadas a uma faixa entre 0 e 5%, não representando, por isso, álea econômica extraordinária nem extracontratual. Além disso, assegura que tais fatos necessitam da demonstração cabal de que tiveram efeitos retardadores ou impeditivos da execução do contrato e que a necessidade dessa demonstração vale também para o fato do príncipe, já que a Lei 8.666/1993, no parágrafo quinto do seu art. 65, complementa a sua definição, reforçando ser necessário comprovação de que houve repercussão nos preços contratados. Apresenta doutrina e jurisprudência do TCU que corroboram esse entendimento (Acórdãos 538/2008, relator Ministro Marcos Vilaça e Acórdão 2.591/2017, relator Ministro Benjamin Zymler, ambos do Plenário) .
11.	Ao avaliar qual das duas metodologias apresentadas pelo consulente seria a mais recomendada, conclui que aquela apresentada pelo DPE seria a mais adequada, tendo em vista que a defendida pelo Gestor padecia da objeção de que "dificultaria sobremaneira a fiscalização e a gestão dos contratos, inviabilizando o controle dos contratos e impactando significativamente a evolução das obras". Além disso, a metodologia do Gestor teria contra si o fato de embutir o risco de uma possível revisão de preços unitários ou, no mínimo, uma atualização dos preços unitários, fora dos padrões e das condições legais de admissibilidade, que estão delineadas no art. 65, inciso II, alínea "d", e § 5º da Lei 8.666/1993 e no art. 2º caput e § 3º da Lei 10.192/2001.
12.	Defende, ainda, que a metodologia do DPE precisaria ser revista para dar o adequado tratamento aos casos em que o ISSQN varia na prestação de serviços que abranjam mais de um município, em virtude do caráter variável de suas alíquotas e bases de cálculo de município para município, previsto na Lei Complementar (LC) 116/2003. A necessidade dessa adequação decorreria das condicionantes estabelecidas pelo art. 65, inciso II, alínea "d", e § 5º, da Lei 8.666/1993 para que se reconheça um desequilíbrio na equação econômico-financeira inicial da relação contratual, como já exposto.
13.	Por último, externa o entendimento de que não seria cabível nem necessário incorrer em custos para fiscalizar, levantar, calcular, registrar dados e informações, aditivar contratos etc., dentre outras atividades necessárias para se controlar as variações das alíquotas reais do ISSQN, com o fim de determinar se vai ter glosa ou ressarcimento por conta do valor recolhido desse imposto. O controle seria necessário somente para assegurar que os municípios contemplados pelo serviço contratado receberão o valor correto correspondente à alíquota real que estabeleceram para esse imposto municipal.
14.	Ante os elementos que apresentou, submeteu proposta de encaminhamento no sentido de responder ao consulente que: "b.1) sobre a metodologia, dentre as duas apresentadas, visando a uniformizar as medidas administrativas a serem tomadas para adequar os contratos administrativos às alterações de alíquotas do ISSQN por serviço de construção civil ou de reparos, conservação e reformas, contratado pelo Ministério da Integração Nacional - MI (hoje Ministério do Desenvolvimento Regional - MDR) para ser realizado em um conjunto de municípios, a mais adequada é a proposta do Departamento de Projetos Estratégicos - DPE, uma vez que incide em menos risco de descumprir as disposições legais insculpidas no art. 65, inciso II, alínea "d", e §5º da Lei 8.666/1993 e no art. 2º caput e §3º da Lei 10.192/2001, tendo-se que atentar, porém, que, em cumprimento ao preconizado no art. 65, inciso II, alínea "d", e §5º da Lei 8.666/1993 c/c os artigos 8º e 8º-A da Lei Complementar 116/2003, não se deve pleitear glosa ou ressarcimento de valores decorrentes do recolhimento do ISSQN por conta das variações de suas alíquotas;".
15.	O Diretor técnico, com a anuência do titular da unidade técnica, manifesta divergência com o entendimento do auditor, ante os seguintes fundamentos, em apertada síntese (Peças 6 e 7) :
	a) defende que a discussão extrapola o objeto da consulta apresentada, que já parte do pressuposto de que devem ser adotadas medidas administrativas para adequar os contratos frente às alterações de alíquotas do ISSQN. O questionamento se trata sobre qual metodologia é recomendada para levar a termo os ajustes necessários. De toda sorte, assegura que o assunto trazido pelo auditor instrutor é relevante e merece ser avaliado;
	b) a premissa de que parte o Ministério em sua consulta, de serem necessários os ajustes contratuais em função das variações nas alíquotas do ISSQN, é também o entendimento dominante da jurisprudência do TCU, conforme pode ser depreendido dos Acórdão 2336/2016-TCU-Plenário, relator Min. Raimundo Carreiro; 32/2008-TCU-Plenário, relator Min. Ubiratan Aguiar; 583/2003-TCU-Plenário, com a alteração do Acórdão 2065/2004-TCU-Plenário, relator Min. Guilherme Palmeira; 1.451/2006-TCU-Plenário, relator Min. Augusto Nardes; e Decisão-TCU 640/2001-TCU-Plenário, relator Min. Marcos Vinicios Vilaça.
	c) o auditor fundamenta o seu entendimento - de que não se deve pleitear glosa ou ressarcimento de valores decorrentes do recolhimento do ISSQN por conta das variações de suas alíquotas - no art. 65, inciso II, alínea "d", e § 5º, da Lei 8.666/1993. No entendimento externado, o parágrafo quinto deve ser lido de forma conjugada com a alínea "d" do inciso II, do mesmo artigo. Assim, para que sejam devidas as alterações decorrentes da variação de ISSQN, não bastaria a previsão contida no parágrafo quinto, mas haveria a necessidade de demonstração de "sobrevirem fatos previsíveis porém de consequências incalculáveis, retardadores ou impeditivos da execução do ajustado, ou, ainda, em caso de força maior, caso fortuito ou fato do príncipe, configurando álea econômica extraordinária e extracontratual", o que não seria o caso da alteração de tributo em exame;
	d) sobre esse ponto, registra que importa verificar inicialmente o que diz a Lei Complementar 95/1998, que dispõe sobre a elaboração, a redação, a alteração e a consolidação das leis. No seu entender, em termos de estrutura da lei, não se vislumbra vinculação entre incisos e parágrafos, nesta ordem, e devem ambos estar associados ao caput do artigo. Ou seja, o parágrafo quinto está vinculado diretamente ao caput do art. 65, assim como o inciso II, não havendo dependência interpretativa entre ambos, conforme defende o auditor instrutor. Registra que esse também é o entendimento da jurisprudência do TCU quando examina o assunto em tela, nas decisões apresentadas no item 18. Compulsando-se os votos desses Acórdãos, não se verifica em nenhum deles qualquer menção a essa interpretação, todos valendo-se da leitura simples do § 5º do art. 65 da Lei 8.666/1993, de que qualquer alteração do tributo ou de sua base de cálculo após a apresentação da proposta enseja a revisão dos ajustes;
	e) como exemplo, cita casos concretos em que o Tribunal determinou a revisão ou compensação contratual de valores de baixíssima monta e menciona, ainda, o caso do Acórdão 32/2008-TCU-Plenário, relator Min. Ubiratan Aguiar, em que foi determinado ao Departamento Nacional de Infraestrutura de Transportes (DNIT) a realização de dedução na medição seguinte no âmbito dos Contratos TT-335/2006-00 e TT-336/2006-00, do montante correspondente a, respectivamente, 0,291% e 0,702% sobre cada medição já paga, totalizando R$ 42.926,92 no primeiro contrato e R$ 146.668,15 no segundo;
	f) de outra parte, a fim de demonstrar a importância dessa medida, destaca casos em que a compensação ou glosa desses valores alcançou montantes relevantes, com representativo ressarcimento à administração pública. Seria o caso apreciado no Acórdão 2336/2016-TCU-Plenário, relator Min. Raimundo Carreiro, em que, para os contratos 47 e 58/2013-MI, referentes ao Projeto de Integração do Rio São Francisco com Bacias Hidrográficas do Nordeste Setentrional (PISF) , houve a redução de valores em R$ 16.680.553,82 e R$ 3.956.817,28, respectivamente;
	g) defende que não se deve olvidar que a atuação do gestor também deve se pautar pela razoabilidade e proporcionalidade, sendo descabida a adoção de qualquer medida cujos benefícios não superem os custos de sua implementação.
16.	A partir dos argumentos que apresenta, o diretor técnico defende entendimento em alinhamento com a jurisprudência dominante no TCU, de que, com fundamento no art. 65, § 5º, da Lei 8.666/1993, devem ser promovidos os ajustes contratuais e/ou de medições em função de alterações no percentual do Imposto sobre Serviços de Qualquer Natureza (ISSQN) , ocorridas após a apresentação da proposta, com base nas alíquotas efetivamente adotadas pelos municípios situados nas áreas de influência das obras. Propõe, assim, que esse entendimento seja informado ao Ministério em resposta à presente consulta.
17.	Não obstante esse posicionamento, menciona a existência de entendimento divergente na jurisprudência do Tribunal, mesmo que não seja a corrente dominante, como é o caso do Acórdão 2784/2012-TCU-Plenário, de relatoria do Ministro Ubiratan Aguiar, cuja conclusão é de que a inclusão de tributo em alíquota superior à previsão municipal acarretará, no máximo, a sobreavaliação do BDI e, como tal, deve ser apreciada segundo a vantajosidade global dos preços ofertados. Até porque o imposto a ser pago não seria idêntico ao discriminado na proposta.
18.	A despeito disso, defende que o raciocínio desse Acórdão pode e deve ser utilizado somente em caso de apuração de débito pelo Tribunal, em processos de TCEs. Em caso de contrato em execução ou empreendimentos em fase editalícia, em que seria possível a correção da irregularidade, registra que não cabe esse entendimento, devendo ser adotada a jurisprudência dominante apresentada no seu parecer.
19.	Quanto ao objeto da Consulta propriamente dito, que seria a avaliação da metodologia recomendada para a promoção desses ajustes, dentre as duas apresentadas pelo consulente, deixa assente que, conforme o art. 264 do Regimento Interno do TCU, o Tribunal deverá decidir "sobre consultas quanto a dúvida suscitada na aplicação de dispositivos legais e regulamentares concernentes à matéria de sua competência". 
20.	Diante disso, o diretor técnico argumenta que a Consulta deve apresentar resposta sobre "o quê" o órgão jurisdicionado deve fazer, mas jamais sobre "como" ele deve proceder em suas obrigações. Nesse sentido, acredita que não se insere na esfera de competências do TCU opinar sobre qual seria a metodologia mais adequada ou recomendada para que o Ministério promova as adequações de seus contratos frente a alterações de alíquotas do ISSQN. 
21.	Registra, ainda, que esse é o entendimento dominante desta Corte de Contas, conforme os enunciados dos Acórdão 228/2017-TCU-Plenário, relator Min. Vital do Rego, 1.901/2009-TCU-Plenário, relator Min. Subst. Augusto Sherman, 222/2018-TCU-Plenário, relator Min. Subst. Augusto Sherman e 1.555/2017-TCU-Plenário, relator Min. Benjamin Zymler, 1.614/2019-TCU-Plenário, relatora Min. Ana Arraes.
22.	Ao final, propõe que esse entendimento seja informado ao Ministério em resposta à presente Consulta.
23.	Na sequência registra que não obstante a escolha da metodologia a ser aplicada estar inserida na esfera da discricionariedade conferida ao gestor, que deve ser respeitada por esta Corte de Contas, sua decisão não pode se afastar da legalidade e dos princípios que regem a atuação do administrador público. Conforme apresentado na própria consulta, a metodologia defendida pelo gestor do Contrato 47/2013-MI indica alguns problemas que poderiam afrontar princípios como o da eficiência e da economicidade.
24.	Na sua manifestação a subunidade acrescenta que (conforme a Peça 2, p. 1) essa metodologia "penaliza a Contratada reduzindo o valor da sua proposta e, ao mesmo tempo, criando a possibilidade de um serviço ser pago com até três preços unitários diferentes ao longo do mesmo contrato, à mercê das constantes mudanças da legislação municipal". Ainda na Peça 2, p. 3, é dito que "Isto irá dificultar sobremaneira a fiscalização e a gestão dos Contratos, tomando inviável o controle do contrato e impactar de forma significativa a evolução das obras". Essa necessidade de o ato discricionário respeitar os princípios administrativos encontra-se consignada no Acórdão 2061/2021-TCU-Plenário, relator Min. Vital do Rego.
25.	O conteúdo de ato administrativo discricionário pode se submeter à apreciação do TCU quando o órgão ou a entidade jurisdicionada afasta-se dos princípios constitucionais implícitos e explícitos a que se submete, entre os quais os da motivação, da eficiência e da economicidade.
26.	Assim, ante todo o exposto, propõe conhecer da presente Consulta para responder ao consulente que, com fundamento no art. 65, § 5º, da Lei 8.666/1993, devem ser promovidos os ajustes contratuais e/ou de medições em função de alterações no percentual do Imposto sobre Serviços de Qualquer Natureza (ISSQN) , ocorridas após a apresentação da proposta, com base nas alíquotas efetivamente adotadas pelos municípios situados nas áreas de influência das obras, conforme precedentes mencionados no item (Acórdãos 2.336/2016, relator Min. Raimundo Carreiro; 32/2008, relator Min. Ubiratan Aguiar; 2.065/2004, relator Min. Guilherme Palmeira; 1.451/2006, relator Min. Augusto Nardes; e Decisão 640/2001, relator Min. Marcos Vinicios Vilaça; todos do Plenário do TCU) .
27.	Em relação à metodologia a ser aplicada para dar cumprimento ao item b.1, defende que não pode o TCU substituir a Administração na atividade de promover a gestão pública, de modo a dizer previamente qual é a melhor alternativa que o gestor público deve adotar, cabendo ao gestor efetuar o juízo acerca da solução que melhor atenda ao interesse público, para, então, decidir sobre sua forma de ação (Acórdãos 228/2017, relator Min. Vital do Rego; 1.901/2009, relator Min. Subst. Augusto Sherman; 222/2018 relator Min. Subst. Augusto Sherman; 1.555/2017, relator Min. Benjamin Zymler; e 1.614/2019, relatora Min. Ana Arraes; todos do Plenário do TCU) .
28.	Feito esse necessário resumo, passo a decidir.
29.	Preliminarmente, divirjo da unidade técnica quanto a conhecer da Consulta.
30.	A resposta às consultas dirigidas ao Tribunal nos termos do art. 1°, inciso XVII, da Lei 8.443/1992, devem se dar na forma estabelecida no Regimento Interno (RI/TCU) , conforme expressamente consignado naquele dispositivo.
31.	Embora a autoridade signatária seja legitimada a consultar ao Tribunal, nos termos definidos no art. 264 do RI/TCU, a Consulta versa sobre caso concreto, não podendo ser conhecida, nos termos do art. 265 daquele diploma.
32.	A caracterização do caso concreto, se evidencia não apenas pelo próprio texto da Consulta, mas também por seus fundamentos. Pode ser observado tanto no expediente encaminhado pelo consulente como nos pareceres precedentes, que, para além de qualquer dúvida, há questionamentos sobre possíveis metodologias a serem aplicadas aos Contratos Administrativos já assinados pelo então Ministro de Estado da Integração Nacional (MI) , referentes ao Projeto de Integração do Rio São Francisco (PISF) , frente às alterações no percentual do Imposto sobre Serviços de Qualquer Natureza (ISSQN) , ocorridas após a apresentação da proposta, visando uniformizar as medidas administrativas a serem tomadas para adequar os contratos administrativos às alterações de alíquotas do ISSQN (Fato do Príncipe, art. 65, II, "d", da Lei n° 8.666/93) .
33.	A situação em comento foi decidida pelo Tribunal, no âmbito do Acórdão 2336/2016-TCU-Plenário, relator Raimundo Carreiro, prolatado nos autos do TC Processo 007.144/2016-4, Relatório da Auditoria realizada no Ministério da Integração Nacional com o objetivo de fiscalizar as obras de construção do Eixo Leste do Projeto de Integração do Rio São Francisco com as Bacias Hidrográficas do Nordeste Setentrional (PISF) , que fez constar determinação ao órgão para que promovesse a repactuação do Imposto Sobre Serviço de Qualquer Natureza no âmbito dos Contratos 47 e 58/2013, com vistas ao cumprimento do art. 65, § 5º, da Lei nº 8.666/1993 (Achado de Auditoria "III.1. Pagamento de tributos (ISS) em desacordo com os percentuais previstos no BDI da contratada.", mais particularmente, alteração da base de cálculo desse imposto em dois municípios, a qual é definida pela Lei Complementar 116/2003 no seu art. 7º.) .
34.	Conforme bem frisou a unidade técnica, a questão já estava definida em deliberação deste Tribunal e não foi aventado que o tema deveria ser revisitado. O objeto da Consulta formulada pelo então Ministro de Estado da Integração Nacional, tem sim, um caráter de matéria decisória que se encontra inserida no poder discricionário do gestor de definir a melhor metodologia para dar cumprimento à deliberação dessa Corte de Contas.
35.	Assim, a presente Consulta não preenche o requisito previsto no art. 264, 2º, e art. 265 do Regimento Interno do TCU, por se referir a caso concreto, e buscar deste Tribunal, não esclarecimentos, mas, sim, orientação sobre a melhor metodologia que o órgão deve aplicar entre alternativas elaboradas por departamento e gestor de contrato do próprio Ministério, inserida na sua esfera de discricionariedade.
36.	De acordo com a observação da própria unidade instrutora, é jurisprudência pacificada neste Tribunal de que não compete ao TCU estabelecer as ações de caráter operacional que devem ser implementadas pelas unidades jurisdicionadas para dar cumprimento às decisões do Tribunal, uma vez que essas providências se inserem no âmbito de discricionariedade do administrador público. Cabe ao gestor, com base em pareceres de órgãos competentes, efetuar o juízo acerca da solução que melhor atenda ao interesse público. 
37.	Afinal, conforme pode ser observado na vasta jurisprudência em matéria de Consulta, o TCU não pode se colocar como órgão consultivo da Administração Pública, cabendo ao gestor efetuar o juízo acerca da solução que melhor atenda ao interesse público, para então decidir sobre sua forma de ação. 
38.	Assim, nos termos regimentais, não cabe resposta à Consulta. Não obstante, em deferência à autoridade consulente, deve-se encaminhar-lhe, meramente a título de subsídio, cópia da instrução elaborada pela então Secretaria de Fiscalização de Infraestrutura Hídrica, de Comunicações e de Mineração, cujas atribuições hoje estão a cargo da Unidade de Auditoria Especializada em Infraestrutura Urbana e Hídrica (AudUrbana) , bem como do Relatório e Voto que fundamentam a deliberação.
Ante o exposto, VOTO por que o Tribunal adote a minuta de Acórdão que ora submeto à apreciação deste Colegiado.
TCU, Sala das Sessões, em 3 de maio de 2023.
AROLDO CEDRAZ 
Relator